臺灣高等法院臺南分院刑事判決      100年度選上訴字第363號
上  訴  人
即  被  告  吳竹棟
選任辯護人  黃俊仁律師
上列上訴人因賄選案件，不服臺灣雲林地方法院99年度選訴字第
33號中華民國100年1月31日第一審判決（起訴案號：臺灣雲林地
方法院檢察署99年度選偵字第77號），提起上訴，本院判決如下
：
    主  文
原判決撤銷。
吳竹棟犯公職人員選舉罷免法第九十九條第一項之交付賄賂及不
正利益罪，處有期徒刑年陸月，褫奪公權肆年。扣案之賄賂新
臺幣壹仟元沒收。
    事  實
一、吳竹棟係雲林縣口湖鄉第19屆（起訴書誤載為第9屆）埔北
    村長登記第1號之候選人，於競選期間，與埔北村長登記第2
    號候選人陳文獅約定本次選舉應公平競爭、不得買票，並於
    民國99年5月11日，一同至吳連春位於雲林縣口湖鄉埔北村
    鱉潭15號住處，在吳連春、吳孟宗、吳岳樺之見證下，由吳
    竹棟、陳文獅分別開立新臺幣（下同）100萬元之本票各1紙
    ，用以擔保本次選舉不買票賄選，買票賄選者，願將100萬
    元捐給埔北村社區發展協會，並將本票2紙交由吳孟宗保管
    。詎吳竹棟為期自己能順利當選，於99年4月13日申請登記
    為雲林縣口湖鄉埔北村第19屆村長選舉之村長候選人後，基
    於投票行賄之單一犯罪決意，接續為下列犯行：
  (一)緣林秀蓮、洪清水夫妻（其二人業經原審判處投票受賄罪刑
    確定）設籍於雲林縣口湖鄉埔北村鱉潭9號，為具有埔北村
    長選舉投票權之人，於99年4月下旬某日撥打電話予吳竹棟
    ，告知渠等位在雲林縣口湖鄉埔北村鱉潭39號（起訴書誤載
    為9號）之住處需更換新房門，請吳竹棟前來更換，吳竹棟
    遂於99年4月30日（起訴書誤載為99年6月12日前1週某日）
    ，前往洪清水、林秀蓮上開住處，先向具有投票權之洪清水
    行求表示免費替其與林秀蓮之住處修繕裝設新房門1片及伸
    縮油壓角鏈1個（連工帶料價值總計1,200元，起訴書漏載裝
    設伸縮油壓角鏈1個，未扣案），要其支持吳竹棟擔任本屆
    埔北村長，而以此作為賄賂及不正利益（起訴書漏載賄賂）
    ，意要洪清水於行使上開雲林縣口湖鄉埔北村長選舉投票權
    時，投票予吳竹棟擔任村長之一定行使，洪清水明知吳竹棟
    替其住處免費修繕裝設新房門1片及伸縮油壓角鏈1個係賄選
    之對價，仍基於投票受賄之犯意，當場應允為投票權之一定
    行使；同日吳竹棟於修繕換裝完畢後，接續向具有投票權之
    林秀蓮表示免費替其修繕裝設上開物品，要其本屆村長選舉
    時將選票投給吳竹棟，而以此作為賄賂及不正利益，意要林
    秀蓮於行使上開雲林縣口湖鄉埔北村長選舉投票權時，投票
    予吳竹棟擔任村長之一定行使，林秀蓮亦明知吳竹棟替其住
    處免費修繕裝設新房門1片及伸縮油壓角鏈1個係賄選之對價
    ，亦基於投票受賄之犯意，當場應允為投票權之一定行使；
    吳竹棟乃接續完成交付修繕裝設新房門1片及伸縮油壓角鏈1
    個（連工帶料價值總計1,200元）之賄賂及不正利益予洪清
    水、林秀蓮二人。
  (二)緣莊秋雄（其所犯投票受賄罪嫌另經臺灣雲林地方法院檢察
    署檢察官為緩起訴處分）設籍於雲林縣口湖鄉埔北村鱉潭5
    號，為具有埔北村長選舉投票權之人，於99年6月6日15時許
    ，在雲林縣口湖鄉○○村路上與吳竹棟相遇（起訴書誤載為
    莊秋雄位於雲林縣口湖鄉埔北村鱉潭5號住處），吳竹棟接
    續基於投票行賄之犯意，交付現金1,000元予具有投票權之
    莊秋雄，意要莊秋雄於行使上開雲林縣口湖鄉埔北村長選舉
    投票權時，投票予其擔任村長之一定行使，莊秋雄明知吳竹
    棟所交付之金錢係賄選之對價，仍基於投票受賄之犯意，當
    場收受予以同意為投票權之一定行使。
二、嗣於99年6月6日下午，因陳文獅聽聞吳竹棟以現金1,000元
    之代價，向莊秋雄買票，即將此事告知吳孟宗，待吳孟宗進
    行了解後，遂於99年6月6日21時許，召集吳竹棟、吳連春、
    吳岳樺等人在吳孟宗位於雲林縣口湖鄉埔南村外埔100號住
    處協調，吳竹棟向吳孟宗承認有拿1,000元給莊秋雄，經吳
    孟宗建議吳竹棟退選以平息紛擾，吳竹棟乃向吳孟宗、吳連
    春、吳岳樺等人表示願退出本屆村長選舉，吳孟宗隨即通知
    陳文獅前去，並告知陳文獅關於吳竹棟願意退出本屆村長選
    舉乙事，吳孟宗另於99年6月12日選舉完畢後，將前開2張本
    票交付給陳文獅。嗣經本屆埔北村長登記第3號候選人吳志
    欽檢舉，並為臺灣雲林地方法院檢察署檢察官據報指揮雲林
    縣警察局北港分局，循線查獲莊秋雄、洪清水、林秀蓮、吳
    竹棟，並扣得莊秋雄主動繳回之賄賂1,000元，始查悉上情
    。
三、案經吳志欽檢舉，由臺灣雲林地方法院檢察署檢察官指揮雲
    林縣警察局北港分局偵查起訴。
    理  由
壹、程序方面：
一、按被告以外之人於審判外之言詞或書面陳述，除法律有規定
    者外，不得作為證據，刑事訴訟法第159條第1項定有明文。
    經查，證人莊秋雄、洪莉瑛、陳文獅、吳連春、吳岳樺、證
    人即同案被告洪清水、林秀蓮於警詢所為之陳述，為被告以
    外之人於審判外之陳述，因被告及其辯護人不同意作為證據
    ，又無符合例外得作為證據之情形，依刑事訴訟法第159條
    第1項之規定，不得作為認定被告是否構成犯罪之證據。惟
    仍得作為彈劾證據，用來爭執或減損證人陳述之證明力（最
    高法院97年度台上字第483號、第67號判決意旨參照）。
二、又按被告以外之人於偵查中向檢察官所為陳述，除顯有不可
    信之情況者外，得為證據，刑事訴訟法第159條之1第2項定
    有明文。偵查中對被告以外之人（包括證人、鑑定人、告訴
    人、被害人及共同被告等）所為之偵查筆錄，或被告以外之
    人向檢察官所提之書面陳述，性質上均屬傳聞證據。惟現階
    段刑事訴訟法規定檢察官代表國家偵查犯罪、實施公訴，依
    法其有訊問被告、證人及鑑定人之權，證人、鑑定人且須具
    結，而實務運作時，檢察官偵查中向被告以外之人所取得之
    陳述，原則上均能遵守法律規定，不致違法取供，其可信度
    極高，職是，被告以外之人前於偵查中已具結而為證述，除
    反對該項供述得具有證據能力之一方，已釋明「顯有不可信
    之情況」之理由外，不宜遽指該證人於偵查中之陳述不具證
    據能力。復同法第159條之1第2項所稱之「顯有不可信之情
    況」，係指關於檢察官取供程序，已經明顯違背程式規定，
    超乎正常期待，而無可信任者而言。是判斷偵查中供述證據
    之證據適格，尤應以該供述作成之客觀條件及環境，例如陳
    述人於陳述時之心理狀態是否健全、有無違法取供情事，是
    否出於陳述者之真意所為之供述，作為判斷之依據，乃屬程
    式上證據能力信用性之問題，尚與實質上其陳述內容是否真
    實可採之證明力憑信性有間（最高法院94年度台上字第4665
    號、98年度台上字第4860號刑事判決參照）。亦即，所指「
    顯有不可信」者，乃無待進一步實質調查，從卷證本身作形
    式上觀察，即可就其陳述發現不可信之存在而言，此除主張
    其為不可信之一方，即主張其不可信積極存在之一方應予證
    明或該供述者本身所指明者外，其為法院依職權所發現者，
    亦有其適用。經查：
  (一)證人洪莉瑛於檢察官偵訊時所為之證述，對被告有證據能力
    ：
  1.按證人除未滿16歲者或因精神障礙，不解具結意義及效果者
    外，應命具結，刑事訴訟法第186條定有明文。考其立法目
    的，在於考量若年齡幼小或精神障礙之人，如命其具結，或
    難理解具結之意義，或倘事後發現虛偽陳述而究其罪責，不
    免失當，故免除其具結之義務。故對於法律上不得令其具結
    之證人，而誤命其具結者，僅不發生具結之效力（最高法院
    77年台非字第103號判決意旨參照），亦即該證人若果真虛
    偽陳述，不以偽證罪相繩，並非以其供述即因此而不具證據
    能力。經查，證人洪莉瑛係中度智能障礙之人，有雲林縣口
    湖鄉公所99年10月14日口鄉社字第0990015528號函暨全國社
    政資訊整合系統1份可佐（見原審卷(一)第176頁正面至第177
    頁正面），且觀諸其於99年12月16日原審審理時供述「（問
    ：你是否知道什麼是犯法，會被關嗎？）不知道。」、「（
    問：被關在監獄是什麼意思妳知道嗎？）我知道啊。」、「
    （問：意思是什麼？）我會怕。」、「（問：是否知道被關
    在監獄是什麼意思？）我知道啊，我會怕。」、「（問：犯
    法被關在監獄，就是如果你有做違法的事情，會被限制在裡
    面，不能在外面自由活動，是否瞭解？）瞭解。」、「（問
    ：監獄在做什麼的，妳知道嗎？）我沒有啊。」等情（見原
    審卷(二)第77頁正、背面），足認證人洪莉瑛恐無法瞭解具結
    之意義及效果。雖證人洪莉瑛於99年6月30日在檢察官偵訊
    時，係經具結後而為陳述，然參酌原審勘驗證人洪莉瑛於99
    年6月30日檢察官偵訊時之錄音錄影光碟筆錄（見原審卷(一)
    第127頁背面），可知此係因檢察官在自身及透過證人即當
    天陪同證人洪莉瑛應訊之王好桂、法警向證人洪莉瑛告以具
    結之義務及偽證之處罰時，證人洪莉瑛隨即表示「好」、「
    知道」等語，致檢察官誤認證人洪莉瑛能瞭解具結之意義及
    效果，遂命證人洪莉瑛具結，依上開說明，僅證人洪莉瑛之
    具結不發生具結之效力，並非其供述即因此而不具證據能力
    。
  2.又證人洪莉瑛於99年6月30日在檢察官偵訊時，係以證人身
    分為陳述，並非以被告或犯罪嫌疑人之身分陳述，有原審勘
    驗證人洪莉瑛上開偵訊錄音錄影光碟之筆錄1份可佐（見原
    審卷(一)第127頁背面），並無刑事訴訟法35條規定之適用，
    被告辯護人於原審指摘有違該條規定，應有誤會。雖證人洪
    莉瑛於該日檢察官偵訊時，係由與被告競選村長之對手陳文
    獅之配偶王好桂陪同應訊，惟此係因證人洪莉瑛當時在地檢
    署準備接受應訊時，有緊張、哭泣之情形，當時證人洪莉瑛
    之父親即同案被告洪清水並不在證人洪莉瑛之身旁，且證人
    洪莉瑛與王好桂為10多年鄰居，有認識，地檢署之法警遂臨
    時委請王好桂陪同證人洪莉瑛應訊，以緩和證人洪莉瑛之情
    緒，在陪同應訊前，王好桂對於證人洪莉瑛警詢之內容並不
    清楚，對於員警找證人洪莉瑛來之目的為何並不清楚，業經
    證人王好桂於原審審理時具結證述明確（見原審卷(二)第84頁
    正面至第85頁背面），且觀諸證人洪莉瑛之警詢筆錄（見臺
    灣雲林地方法院檢察署99年度選他字第190號卷《下稱選他
    卷》第31頁），可知證人洪莉瑛於警詢陪同在場人為其父親
    即同案被告洪清水，而證人王好桂係臨時陪同證人洪莉瑛應
    訊，對於證人洪莉瑛警詢之內容並不清楚。又參酌證人王好
    桂在陪同證人洪莉瑛應訊過程中，僅係替檢察官及證人洪莉
    瑛翻譯溝通，在證人洪莉瑛不清楚檢察官訊問問題為何或檢
    察官聽不清楚證人洪莉瑛之回答時，會代為傳達，證人王好
    桂並無要求證人洪莉瑛一定要如何回答，且檢察官訊問證人
    洪莉瑛，係連續訊問並無中斷，態度和善懇切，以一問一答
    方式進行，並未使用強暴、脅迫或威脅、利誘等其他不正方
    法訊問，亦無妨礙證人洪莉瑛自由陳述，在偵訊過程中，證
    人洪莉瑛身體未受拘束，證人洪莉瑛對於檢察官訊問多半能
    切題回答、意識清楚、語氣平和，並無陳述困難之情事，有
    原審勘驗證人洪莉瑛前揭偵訊錄音錄影光碟之筆錄1份在卷
    可憑（見原審卷(一)第127頁正面至第132頁背面），顯見證人
    洪莉瑛智能縱有不足，仍有陳述事實之能力，且其於偵查中
    之證述具有任意性；又因證人洪莉瑛經檢察官誤命具結，於
    檢察官偵訊時，係於負擔偽證罪之處罰心理下所為，證述之
    真實性已有相當擔保，並無證據顯示證人洪莉瑛於偵訊時之
    證述有顯不可信之情況，揆諸前開說明，證人洪莉瑛於偵查
    中之證詞應認有證據能力。
  (二)證人即同案被告林秀蓮於偵查中向檢察官所為之供述，有證
    據能力：
  1.按證人有刑事訴訟法第181條之情形者，應告以得拒絕證言
    ，固為同法第186條第2項所明定，然拒絕證言權，專屬證人
    之權利，非當事人所得主張，證人拒絕證言權及法院告知義
    務之規定，皆為保護證人而設，非為保護被告，法院或檢察
    官違反告知義務所生之法律效果，僅對證人生效，故違反告
    知義務之證人證詞，對訴訟當事人仍具證據能力，至於證據
    之證明力如何，則由法院依具體個案判斷之（最高法院99年
    台上字第7830號、第6403號判決參照）。查證人即同案被告
    林秀蓮於99年7月1日偵查中以證人身分作證，檢察官雖僅諭
    知具結之義務及偽證之處罰，即命證人林秀蓮具結作證，並
    未履行告知其得拒絕證言，有原審勘驗該偵訊錄音錄影光碟
    之筆錄可稽（見原審卷(一)第156頁背面至第157頁正面），所
    踐行之程序與前揭規定固屬有違，惟證人即同案被告林秀蓮
    對於被告部分，並無拒絕證言之權利（證人林秀蓮對於同案
    被告洪清水部分始有拒絕證言之權利），揆諸上開說明，該
    部分之違誤即非被告所得置喙。
  2.次經原審勘驗證人即同案被告林秀蓮於99年7月1日檢察官偵
    訊時之錄音錄影光碟，勘驗結果認檢察官訊問證人即同案被
    告林秀蓮係連續訊問，並無中斷，態度和善懇切，以一問一
    答方式進行，並未使用強暴、脅迫或威脅、利誘等其他不正
    方法訊問，亦無誘引證人即同案被告林秀蓮說出被告有向其
    買票之情事，證人林秀蓮係出於自由意識而完整、連續陳述
    其親身經歷，未見有陳述非出於任意性、表達不完整之情事
    ，且對照證人林秀蓮於偵查中之陳述與偵查筆錄記載亦大致
    相符，有原審勘驗該錄音錄影光碟之筆錄1份可佐（見原審
    卷(一)第150頁背面至第158頁背面）；復證人即同案被告林秀
    蓮迄至原審審理終結前，均未曾提及在檢察官偵訊時有遭不
    法取供之情形，且觀證人即同案被告林秀蓮於檢察官偵訊時
    ，就主要待證事實（即被告是否有交付3,000元賄款）之供
    述與警詢所述不同，檢察官才以其警詢之供述訊問證人即同
    案被告林秀蓮，此係為確保證人即同案被告林秀蓮真實性回
    答之訊問，並非法律所禁止之訊問方式；況在檢察官依其警
    詢筆錄訊問證人即同案被告林秀蓮時，證人即同案被告林秀
    蓮仍堅決否認被告有交付3,000元賄款。是從檢察官訊問過
    程中，實無從看出證人即同案被告林秀蓮有因心理壓力，而
    為顯與事實不符之陳述，且證人即同案被告林秀蓮於偵查中
    亦經檢察官命其依法具結後而為證詞，其偵查中供述之信用
    性，已足擔保，堪認證人即同案被告林秀蓮於檢察官偵訊時
    之證詞，有證據能力。
  (三)又證人即同案被告洪清水、證人莊秋雄於檢察官偵訊時，以
    被告身分所為之供述，及證人即同案被告洪清水、證人莊秋
    雄、陳文獅、吳孟宗、吳連春、吳岳樺於檢察官偵訊時，以
    證人身分所為之陳述，其證言均係經檢察官告以具結之義務
    及偽證之處罰後，具結所為之證述，有該些證人詰文附卷可
    參，而被告及辯護人均未具體指明檢察官在訊問時有不法取
    供之情形，亦未釋明上開證人之證述有何顯不可信之情況，
    在無證據顯示有顯不可信之情況，依刑事訴訟法第159條之1
    第2項之規定，自有證據能力。至於刑事被告之詰問權，係
    指訴訟上被告有在審判庭盤詰證人之權利，基於尊重當事人
    之詰問權及證據處分權，應由被告自行決定是否有於審判中
    經由交互詰問程序再次調查偵查中業經檢察官訊問之證人之
    必要。是以證人吳孟宗、吳連春、莊秋雄、洪清水部分，經
    被告及其辯護人於本院審理中聲請詰問並已進行交互詰問完
    畢，至其餘證人吳岳樺、陳文獅部分，被告及其辯護人並未
    聲請詰問，自應予尊重被告之證據處分權。又上開證人於偵
    查中經檢察官訊問之偵訊筆錄，業經本院於審判中逐一提示
    並告以要旨，由檢察官、被告及其辯護人一一表示意見，已
    踐行合法調查證據之程序，是依刑事訴訟法第155條第2項規
    定之反面解釋，自得作為判斷之依據。
三、證人吳志欽於原審以證人身分具結後，經檢察官、被告辯護
    人對該證人進行交互詰問，並經原審補充訊問（見原審卷(二)
    第155頁背面至第165頁背面），核其證言係屬審判中之言詞
    陳述，依刑事訴訟法第159條第1項規定之反面解釋，自有證
    據能力。又證人吳志欽就其親身見聞事項，於審判中透過當
    事人之攻防，經由詰問程序完足調查證人之程序，則該證人
    於審判中之陳述，係屬合法調查之證據，依同法第155條第2
    項規定之反面解釋，即得作為判斷之依據。至其陳述內容是
    否真實可採之證明力，應與證據能力屬不同層次之問題，不
    容混淆。
四、再按金錢為代替物，自無須拘泥於一般原物沒收之理論，倘
    能確認係供預備或用以行求、期約或交付之賄賂，縱當場搜
    獲或未查扣者已非原來之金錢，仍屬具體存在之特定原物（
    最高法院98年台上字第864號判決參照）。查本件扣案之賄
    款1,000元為現金，本屬可代替物，其存在之內容、狀態，
    與其他現金原則上本無個別差異性、特殊性（最高法院98年
    台上字第5000號判決參照），且證人莊秋雄於偵訊時證述：
    被告有交付1,000元之賄款與伊等語（見原審卷(一)第161頁背
    面至第162頁正面），而公訴人於99年12月22日原審審理時
    ，亦具體表明係用該扣案之1,000元作為證明被告交付證人
    莊秋雄賄款之代替物（見原審卷(二)第97頁正面），是縱使證
    人莊秋雄於警詢時繳交之賄款1,000元，並非其於警詢及偵
    訊時所稱被告原本所交付之賄款1,000元，仍為證人莊秋雄
    替代交出之金錢，其性質仍得作為證明被告交付賄賂之具體
    存在之特定原物之證據，該扣案之1,000元與本案顯具有關
    聯性。又該扣案之1,000元，係由證人莊秋雄於警詢過程中
    （雲林地檢署第三詢問室），主動提出交偵辦員警依法定程
    序所扣案等情，業據證人即警員李英豪、陳文鈺於本院審理
    時證稱：檢察官指示這次賄選案直接把人犯帶到地檢署製作
    筆錄，沒有在分局製作筆錄。當時之扣押筆錄是在訊問筆錄
    時，莊秋雄交出1,000元給警方，而製作扣押筆錄等語明確
    （見本院卷第91頁背面至第92頁），核與證人吳連春於本院
    審理時所證：伊與莊秋雄被叫去檢察署被警察詢問，檢察署
    派車去載渠等，伊最後才到，與莊秋雄不同車。莊秋雄在地
    檢署遇到伊，有向伊借用1,000元等語無不合（見本院卷第
    166頁至第167頁），且有雲林縣警察局北港分局扣押筆錄在
    卷可佐（見選他卷第11頁至第14頁），是該查扣之1,000元
    雖已非原來之金錢，仍屬具體存在之特定原物，自得作為本
    案證據。
五、另按被告以外之人於審判外之陳述，雖不符刑事訴訟法第15
    9條之1至第159條之4之規定，而經當事人於審判程序同意作
    為證據，法院審酌該言詞陳述或書面陳述作成時之情況，認
    為適當者，亦得為證據；又當事人、代理人或辯護人於法院
    調查證據時，知有第159條第1項不得為證據之情形，而未於
    言詞辯論終結前聲明異議者，視為有前項之同意，同法第15
    9條之5定有明文。而刑事訴訟法第159條之5之立法意旨在於
    傳聞證據未經當事人之反對詰問予以核實，原則上先予排除
    。惟若當事人已放棄反對詰問權，於審判程序中表明同意該
    等傳聞證據可作為證據；或於言詞辯論終結前未聲明異議，
    基於尊重當事人對傳聞證據之處分權，及證據資料愈豐富，
    愈有助於真實發見之理念，上開傳聞證據亦均得資為證據。
    經查，本判決其餘所引用之供述證據及具有傳聞性質之書面
    證據，本院準備程序及審判程序提示予檢察官、被告及其辯
    護人均表示對於證據能力無意見，同意列為證據（見本院卷
    第54頁背面至第58頁、第90頁），經審酌上開證據製作時之
    情況，並無違法不當之情事，認為以之作為證據應屬適當，
    且採納為證據，尚無礙於被告與辯護人於程序上之彈劾詰問
    權利，而認上開證據（含傳聞證據）合於刑事訴訟法第159
    條之5等規定，具有證據能力。至於其餘非供述證據均經法
    定程序取得，無不得為證據之情形，自亦有證據能力，合先
    敘明。
貳、認定犯罪事實所憑之證據及理由：
一、事實欄一、(一)所示之被告吳竹棟行賄同案被告洪清水、林秀
    蓮之犯行部分：
  (一)訊據被告固坦承曾應同案被告洪清水、林秀蓮之託，至其二
    人位於雲林縣口湖鄉埔北村鱉潭39號住處修理裝設房門1片
    及伸縮油壓角鏈1個，於修理完後，迄今尚未向其二人收取
    費用等情，惟矢口否認有何交付賄賂及不正利益之犯行，辯
    稱：伊於99年4月30日至同案被告洪清水、林秀蓮上揭住處
    ，替渠等裝修房門及伸縮油壓角鏈，於裝修完畢後，只有林
    秀蓮在家，伊沒有向林秀蓮拜託選舉之事，也沒有向林秀蓮
    、洪清水表示不用錢。伊知其二人經濟狀況不佳，只是要等
    洪清水有錢時再給伊云云。被告辯護意旨則以：(1)被告為同
    案被告洪清水、林秀蓮換修門板之地點，係在口湖鄉鱉潭39
    號，並非起訴書所指之口湖鄉鱉潭9號，公訴人所指行賄買
    票之時間、地點、不正利益之金額皆與實際情形不符，足可
    證實其所起訴犯罪事實非真。又由被告所提出之估價單、廣
    易建材行之估價單，可知被告係於99年4月30日去洪清水家
    換修房門，並非於99年5月12日至同年6月12日間某日。(2)被
    告從未表示要免費幫洪清水、林秀蓮之鱉潭39號住處裝修門
    板，門板裝修費用由2,680元變成1,200元，所為對價、約使
    對象及約使為投票權行使之內容指控豈可修正？足佐修理門
    板與買票賄選並沒有關聯性，洪清水偵訊所述顯與事實不符
    。(3)同案被告洪清水、林秀蓮自始即一再否認有賣票之行為
    ，也否認會因為賣票而改變投票權之行使；被告也一再陳稱
    裝修門板尚未收取費用，是因為經濟因素考量，不是免費服
    務，也不是以之作為約為投票權一定之行使代價等語，為被
    告辯護。
  (二)經查：
  1.被告於99年4月13日申請登記為雲林縣口湖鄉埔北村第19屆
    村長選舉之村長候選人，並於該次99年6月12日舉辦投票之
    選舉中當選為雲林縣埔北村第19屆村長。證人即同案被告洪
    清水、林秀蓮戶籍設址在雲林縣口湖鄉埔北村鱉潭9號，屬
    雲林縣第19屆口湖鄉埔北村村長選舉之有投票權人之事實，
    有雲林縣口湖鄉公所99年10月8日口鄉民字第0990015405號
    函暨雲林縣口湖鄉99年村里長選舉埔北村村長候選人登記名
    冊及當選名單、同案被告洪清水、林秀蓮全戶戶籍資料查詢
    結果、雲林縣口湖鄉公所99年10月4日口鄉民字第099001458
    5號函檢送之雲林縣第19屆鄉鎮（市）民代表暨村里長選舉
    口湖鄉（第198投票所）選舉人名冊及雲林縣口湖鄉埔北村
    第19屆埔北村村長選舉候選人申請登記簽到簿各1份（見原
    審卷(一)第88頁正面至第90頁正面、第119頁正面至第122頁正
    面、第141頁正面至第143頁正面）在卷可稽，堪以認定。
  2.又證人即同案被告林秀蓮、洪清水曾撥打電話予被告，要被
    告替其二人位於雲林縣口湖鄉埔北村鱉潭39號住處更換房門
    ，被告於99年4月30日至其二人上址住處，向洪清水表示被
    告免費為渠修繕裝設新房門1片及伸縮油壓角鏈1個，要渠村
    長選舉時投票支持被告，洪清水聞之當場應允等情，有下列
    證據可證：
  (1)被告供承：村長選舉前，洪清水、林秀蓮有打電話給伊，叫
    伊過去做門，伊於99年4月25日向廣易建材行購買門板材料
    ，於99年4月30日（即農曆3月17日）至其二人上址住處修繕
    裝設新房門1片及伸縮油壓角鏈1個，迄今其二人未付修繕費
    用等情，核與證人即同案被告林秀蓮於檢察官偵訊時證述：
    被告至其住處裝設的門是農曆3月做的等語，及證人林水綿
    （廣易建材行老闆娘）於本院審理時證稱：原審卷(一)第99頁
    免用發票收據是伊於99年4月25日開立的，該收據寫的門板
    即是照片（見選他卷第118頁至第120頁）顯示的門板，當天
    被告向伊購買門板時，錢付清伊就開收據給被告。伊可以確
    定照片上門板是該收據上寫的材料去做的，但無法確定被告
    裝在那裡。被告在99年4月至同年6月間沒有向伊買其他的門
    片或材料，只有買該收據上寫的材料。口湖鄉有2家建材行
    ，被告都與伊往來等語（見本院卷第104頁背面至第106頁正
    面）相符。雖然證人林水綿無法確認裝在證人洪清水、林秀
    蓮住處之門板是否即為伊賣給被告之門片及材料所製作，惟
    衡諸被告通常向證人林水綿之廣易建材行購買材料，而該裝
    設在證人洪清水、林秀蓮上址住處之門板材料又與被告向證
    人林水綿購買之材料相符，且被告於99年4月至同年6月間僅
    購買此一次，堪認被告自白其係於99年4月30日至證人洪清
    水、林秀蓮上址住處修繕裝設新房門1片及伸縮油壓角鏈1個
    ，應與事實相符，為足採信。
  (2)證人即同案被告洪清水於檢察官偵訊時證述：在沒有選舉1
    個禮拜以前，有叫被告來幫伊修理房間門，被告有將房門拿
    回去修理，修好，被告就拿來伊家裝，在裝之前，伊在家中
    時，被告就跟伊說「拜託咧呴，你喔選舉，這個門不要講，
    錢不要說，選舉，改天我那個選舉，你才那個票蓋（臺語）
    ，跟我幫忙一下」，伊說「好啦、好啦、好啦，我一定幫忙
    的，選、選舉那天我再載我妻子，就妻子她已經殘障了呴，
    不能走，我再用輪椅載他，我跟他說這樣而已」，後來伊就
    跑去隔壁喪家坐，被告裝一裝就回去。被告送伊門是真的，
    這次修理沒跟伊收錢，被告說如果票需要，票要幫忙等語明
    確（見原審卷(二)第5頁正、背面、第6頁背面、第10頁正面至
    第11頁背面），且有被告在證人即同案被告洪清水、林秀蓮
    位於雲林縣口湖鄉埔北村鱉潭39號住處所裝設之新房門1片
    及伸縮油壓角鏈1個之照片共6張（見選他卷第118頁至第120
    頁）及雲林縣警察局北港分局100年5月25日雲警港偵字第10
    00006020號函（見本院卷第82頁）在卷足憑，應屬信實可採
    。
  (3)次觀之原審於99年10月25日準備程序時勘驗證人即同案被告
    洪清水99年6月30日檢察官偵訊錄音錄影光碟：首先，整
    個訊問過程，採連續錄音，採一問一答方式進行，勘驗的內
    容與證人洪清水之偵訊筆錄相符，只是筆錄內容將問題及回
    答用較精簡之文字表達，並無違背證人洪清水之真意，亦無
    誤解證人洪清水所表示之意思。次者，檢察官在偵訊證人
    洪清水的過程，證人洪清水身體未受拘束，有提供椅子讓證
    人洪清水坐著回答，證人洪清水時而坐著時而站立。檢察官
    訊問語氣平和、和善懇切，未有大聲恐嚇或脅迫證人洪清水
    ，亦無限制或要求證人洪清水該如何陳述之情形，證人洪清
    水對於檢察官問題均侃侃而談，且在檢察官在告知書記官吳
    志欽的「欽」是哪個「欽」，證人洪清水還自己熱心的協助
    說明是哪個「欽」，在檢察官詢問到最近有無修理門時，證
    人洪清水自己即將被告替其修理門之整個經過連續陳述出來
    ，且在檢察官詢問為何之前修理門是說總共要2,680元，證
    人洪清水還能逐一跟檢察官解釋金額如何算出來，且在偵查
    庭中走動筆劃說明給檢察官聽，且在檢察官說明其收到此門
    利益的好處會構成收賄罪時，仍與檢察官爭執，甚至站起來
    與檢察官說明，還一直向檢察官說「法律不是這樣做」、「
    法律變的不正常」，未見有驚恐之表情，整個訊問過程未見
    證人洪清水有無法自由陳述之情事，證人洪清水亦無在訊問
    過程中表示不願意回答之情事，對於檢察官之訊問後，多半
    均直接回答問題，未見檢察官有何不正方法之訊問，使證人
    洪清水陳述非出於其任意性之情事，訊問的過程，均讓證人
    洪清水連續表達，並無發生讓證人洪清水表達不完整之情事
    。在檢察官訊問最近有無裝修房門時，證人即同案被告洪
    清水即主動將上揭被告替其修繕房門之經過連續陳述出來，
    非僅係就偵查檢察官問題單純回答「是」或「否」而遭受引
    導之狀況，有原審勘驗偵訊錄音錄影光碟筆錄在卷可佐（見
    原審卷(二)第3頁至第12頁正面〈原審勘驗筆錄：全文詳附件
    一所示〉、第12頁正面、背面）。而證人洪清水係就自己親
    身經歷被告如何免費修繕房門，向其請託之經過供證，其所
    述情節詳細明瞭，若非親自見聞，當不至如此真實，又參酌
    被告於原審審理時供承：與洪清水認識10幾年來，幫助洪清
    水、林秀蓮他們做樓梯、修理門，他們如果來找伊，就會幫
    忙，修理3、4次有，伊與他們很熟，之前有幫洪清水修樓梯
    ，修理1,000多元，洪清水好像拿不夠錢給伊，伊也說沒關
    係等語（見原審卷(二)第107頁背面至第108頁正面、第110頁
    正面、第112頁正面），證人洪清水於檢察官偵訊時亦供稱
    ：平常被告做人很好，平常做樓梯就沒有跟伊收錢等語（見
    原審卷(二)第7頁背面），則以證人洪清水受有被告多次幫助
    之恩惠，渠等間有一定情誼存在，證人即同案被告洪清水應
    無設詞誣陷被告之動機，是綜上各情以觀，堪認證人即同案
    被告洪清水於檢察官偵訊時之供述，信而有徵，應非虛妄。
  3.再被告將新房門及伸縮油壓角鏈修繕換裝完畢後，接續向具
    有投票權之證人即同案被告林秀蓮表示免費替其及洪清水修
    繕裝設該房門1片及伸縮油壓角鏈1個，要證人林秀蓮於該屆
    村長選舉時將選票投給被告，證人林秀蓮並當場應允等情，
    業據證人即同案被告林秀蓮於檢察官偵訊時證述：做門是還
    沒選舉時，農曆3月做的，被告幫伊做那個門，沒有跟伊拿
    錢，被告門做好時，有跟伊拜託，說他要做村長啦，要支持
    他，要投票給他，被告有說「我如果選舉要寫給他」，伊就
    說「好」等語明確（見原審卷(一)第153頁正面至第155頁背面
    、第157頁正、背面、第158頁正面〈原審勘驗筆錄：全文詳
    附件二所示〉），且有證人洪清水、林水綿上開證言足佐，
    復有前揭房門與伸縮油壓角鏈照片共6張（見選他卷第118頁
    至第120頁）及雲林縣警察局北港分局100年5月25日雲警港
    偵字第1000006020號函（見本院卷第82頁）在卷可參，則證
    人即同案被告林秀蓮前開供述，應屬實情，而堪採信。
  4.被告及辯護意旨雖以前揭情詞置辯；然查：
  (1)按刑事訴訟法第264條第2項關於起訴書程式之規定，旨在界
    定起訴及審判之範圍，並兼顧被告防禦權之行使，其中屬於
    絕對必要記載事項之「犯罪事實」，係指犯罪構成要件之具
    體事實。故所謂犯罪已經起訴，係指起訴書之犯罪事實欄，
    已就特定犯罪構成要件之基本事實，具體記載，並足據以與
    其他犯罪事實區分，始克當之。若檢察官起訴書應記載之犯
    罪事實，已就特定犯罪構成要件之基本事實，實行犯罪之方
    法、時間與地點等項，為具體而明確之記載，已足以界定起
    訴及審判之範圍，並兼顧被告防禦權之行使，則法院於不妨
    害基本社會事實同一之範圍內，縱認定起訴或上訴犯罪事實
    之時間、處所、方法、手段、被害物體、共犯人數、既遂、
    未遂、侵害法益等與原請求有所出入，亦不影響起訴與審判
    範圍為同一犯罪事實。是法院就檢察官起訴之犯罪事實，於
    不妨害事實同一之範圍內，且於被告防禦權行使無妨礙，即
    得自由認定事實，適用法律。故事實審法院依調查結果所認
    定之被告犯罪事實，縱與檢察官起訴之事實並非全然一致，
    惟如其基本社會事實相同，法院自應在不妨害事實同一之範
    圍內為裁判。本件檢察官起訴被告於99年6月12日前1週某日
    ，以裝設同案被告洪清水、林秀蓮之前開住處房門1片，未
    收取任何費用，以此作為不正當利益（該房門之市價約2,68
    0元），並約使同案被告洪清水、林秀蓮於此次北埔村村長
    選舉時，投票予登記第1號候選人吳竹棟之一定行使等情，
    縱檢察官起訴被告違反公職人員選舉罷免法第99條第1項規
    定之犯罪事實之部分細節，與本院依調查證據之結果，據以
    認定之上開犯罪事實之時間、處所、賄選之財物或不正利益
    之價值未盡相同，惟該二者之基本社會事實相同，且為訴訟
    關係之各方所熟知，本院於不妨害事實同一之範圍內，自應
    於檢察官起訴之犯罪事實範圍內，依憑調查證據之結果據以
    認定，而為有罪或無罪（或不另為無罪諭知）之判決。因此
    ，被告辯護意旨所稱：法院在調查審理之後，不應以糾彈之
    姿，將檢察官未予查明，即貿然論斷起訴之事實錯誤，一律
    以公訴意旨，容有誤會，應予更正為由，逕為修正、變更犯
    罪事實構成要素內容云云，難謂可採。
  (2)至於公訴意旨雖就事實欄一、(一)部分，認被告係於「99年6
    月12日前1週某日」免費替證人林秀蓮、洪清水位於「雲林
    縣口湖鄉埔北村鱉潭9號」住處裝設「房門1片」，以此「不
    正當利益（該房門之市價約2,680元）」為投票行賄之犯行
    ；惟查：
  就被告修繕之處所及客體部分：
    被告至證人即同案被告洪清水、林秀蓮位於雲林縣口湖鄉埔
    北村鱉潭39號住處，裝設有新房門1片及伸縮油壓角鏈1個等
    情，業據被告供承在卷，且經證人洪清水、林秀蓮證述明確
    ，復有照片6張（見選他卷第118頁至第120頁）及雲林縣警
    察局北港分局100年5月25日雲警港偵字第1000006020號函（
    見本院卷第82頁）附卷可稽，是此部分事實，應堪認定。
  就被告修繕之日期部分：
    I查證人即同案被告洪清水於檢察官偵訊時先供稱：被告係
      在99年6月12日選舉日1個禮拜以前來幫伊修理房間門等語
      （見原審卷(二)第4頁背面、第10頁背面），惟於原審審理
      時又改供稱：伊仔細想清楚，伊是在5月2日跟被告說，被
      告在5月21日14時30分來幫伊裝的，這個時間才是正確的
      等語（見原審卷(一)第103頁正面），嗣於本院審理時則證
      稱：伊忘記修理門和選舉村長投票時間隔多久等語（見本
      院卷第95頁），審究證人洪清水有關被告何時至其住處裝
      設房門及伸縮油壓角鏈之日期之陳述，前後反覆不定，則
      被告至證人洪清水、林秀蓮住處修繕房門及裝設伸縮油壓
      角鏈之日期是否為「99年6月12日選舉日前1週」，即非無
      疑。
    II參以被告於本院審理時供承其係於99年4月30日替證人洪
      清水、林秀蓮上址住處裝設房門及伸縮油壓角鏈，核與證
      人即同案被告林秀蓮於檢察官偵訊時證述：被告至其住處
      裝設的門是農曆3月做的等語，及證人林水綿（廣易建材
      行老闆娘）於本院審理時證稱：被告於99年4月25日向伊
      購買照片（見選他卷第118頁至第120頁）顯示之門板材料
      等語相符，已如前述，則被告自白其至證人洪清水、林秀
      蓮上址住處裝修新房門1片及伸縮油壓角鏈1個之日期為99
      年4月30日，應與事實相符。
    III至於證人即同案被告林秀蓮於偵查中經檢察官問及「（門
      ）何時做的？」，已答稱：「3月那裡做的」「農曆的（3
      月）」等語，經檢察官另以「洪清水說門是選舉前1個禮
      拜做的，你有什麼意見？」追問證人即同案被告林秀蓮時
      ，林秀蓮方答稱：「他、他比較會知道，我不太知道，我
      中風」（見原審卷(一)第153頁背面至第154頁正面），足見
      證人即同案被告林秀蓮對被告至其住處修繕裝設新房門1
      片及伸縮油壓角鏈1個之時間之記憶確實清晰，僅是對檢
      察官問及何以與洪清水之回答不盡相同時，方以前詞回覆
      檢察官，但依上開調查證據之結果，證人即同案被告林秀
      蓮於偵查中經檢察官問及「（門）何時做的？」，所答稱
      之「3月那裡做的」「農曆的（3月）」等語，實與事實相
      符，而值採信。
    Ⅳ另證人即同案被告洪清水於偵查中經檢察官追問「這次怎
      樣，選舉幫個忙？」，雖曾答稱：「稍微幫忙一下，我登
      記第一號」等語（見原審卷(二)第5頁背面），惟稽之雲林
      縣第19屆鄉鎮市民代表暨村里長選舉候選人號次抽籤日期
      為99年5月21日上午9時（見原審卷(二)第198頁），倘若被
      告當時已經抽籤決定號次，理應對證人即同案被告林秀蓮
      行賄時，亦會告知其村長候選人號次係登記第一號，但被
      告卻僅告知證人林秀蓮「如果選舉要寫給他」（見原審卷
      (一)第158頁正面），難謂證人洪清水之記憶不無與日後被
      告登記參選之村長候選人號次之記憶有所混淆。衡酌證人
      洪清水此部分供述與證人即同案被告林秀蓮、林水綿之證
      述日期不合，而依上開調查證據之結果，應以證人即同案
      被告林秀蓮於偵查中經檢察官問及「（門）何時做的？」
      ，所答稱之「3月那裡做的」「農曆的（3月）」等語為可
      信，是認被告至證人洪清水、林秀蓮上址住處修繕裝設新
      房門1片及伸縮油壓角鏈1個之日期，應係99年4月30日無
      誤。
  就裝設該房門及裝設伸縮油壓角鏈究係屬「賄賂及不正利益
    」或僅屬「不正利益」部分：
    按公職人員選舉罷免法第99條第1項投票行賄罪之客體有二
    種，一為賄賂，一為不正利益。所謂「賄賂」係指金錢或得
    以金錢計算之財物；「不正利益」則指賄賂以外以供人需要
    或滿足人之慾望，一切有形無形之利益而言（最高法院21年
    上字第369號判例、93年台上字第3355號判決參照）。參以
    卷附之證人洪清水、林秀蓮住處裝設之房門及伸縮油壓角鏈
    照片共6張（見選他卷第118頁至第120頁），可知該房門及
    伸縮油壓角鏈，均屬得以金錢計算出價值之物，是被告免費
    給予該房門及伸縮油壓角鏈之部分，係屬「賄賂」；而提供
    修繕、裝設服務之部分，則屬勞務提供，應係所謂之「不正
    利益」。是被告免費替證人洪清水、林秀蓮裝設該房門及伸
    縮油壓角鏈，應屬「賄賂及不正利益」。公訴意旨認定裝設
    該房門及伸縮油壓角鏈，應屬不正利益，尚有誤會。
  就被告裝設該房門及伸縮油壓角鏈之價值部分：
    I查證人即同案被告洪清水就上開物品之價值，於檢察官偵
      訊時先供稱：差不多1,800元等語，後經檢察官質疑為何
      警詢時是說2,680元後，則改供稱：2,680元等語，有原審
      勘驗證人即同案被告洪清水於檢察官偵訊時之錄音錄影光
      碟筆錄可稽（見原審卷(二)第6頁正面）；於原審民事庭另
      案99年度選字第19號案件審理時又改證述：修理費用是1,
      000多元等語（見原審卷(二)第26頁背面）；嗣於本院審理
      時先證述：修理費用是1,680元，又改稱伊問被告修理多
      少，被告說1,800多元等語（見本院卷第96頁正面、背面
      ）；另依證人即檢舉人吳志欽所錄製之其與證人洪清水之
      錄音光碟，證人洪清水則向吳志欽表示這扇門價值1,000
      多元，有原審勘驗該光碟之筆錄可參（見原審卷(二)第99頁
      正面）。細繹證人洪清水對於被告裝設上開物品之費用究
      為若干，其前後供述反覆不一，對照被告陳稱：修理門含
      工資算起來剛好1,200元，那門是三夾板的，很便宜的門
      ，1,200元包含伸縮油壓角鏈等語（見原審卷(二)第112頁背
      面、第114頁背面），可徵倘若被告果真曾告知證人洪清
      水裝修上開物品之費用金額，只是等證人洪清水手頭方便
      時，再將裝修費用支付給被告，則其二人當不至對於裝修
      費用究為若干金額，竟有各說各話之情形。顯見證人即同
      案被告洪清水於檢察官偵訊時所稱為「被告在修理房門時
      ，有向伊表示這個門不要講，錢不用說，選舉時票蓋，幫
      忙一下」之證詞，確屬信實可採。
    II又被告裝修該房門及伸縮油壓角鏈之費用本有客觀價值，
      不因被告未向證人洪清水、林秀蓮告知其價值或證人洪清
      水憑其主觀臆測而有不同。被告既係以免費裝設上開物品
      作為投票行賄之方法及對價，則該裝修物品及工資費用之
      客觀價值自屬行賄之財物及不正利益無誤。參酌被告供稱
      ：修理門含工資算起來剛好1,200元，那門是三夾板的，
      很便宜的門，1,200元包含伸縮油壓角鏈等語（見原審卷
      (二)第112頁背面、第114頁背面），尚與證人林水綿所述由
      廣易建材行出具之免用發票收據所載材料金額645元無違
      （見原審卷(一)第99頁），根據「罪證有疑、利於被告」之
      證據法則，堪認該裝設房門及伸縮油壓角鏈（含工資）之
      客觀價值應為1,200元
    III綜上，公訴意旨認定被告修繕裝設該房門及伸縮油壓角鏈
      （含工資）之價值為2,680元，應有誤會。至於被告至證
      人洪清水、林秀蓮上址住處，為其二人裝修該房門及伸縮
      油壓角鏈之費用有其客觀價值，而被告既係以免費裝設上
      開物品作為投票行賄之方法及對價，是其對價關係並無不
      同，對價約使之對象亦未改變，所待探求者僅是該房門及
      伸縮油壓角鏈連工帶料之客觀價值為若干而已。因此，被
      告辯護意旨指稱：門板裝修費用由2,680元變成1,200元，
      在二者不同之情形下，各該價格情形下，所為之對價是否
      仍舊相同？對價之約使對象豈又是相同？而所約使為投票
      權行使之內容指控，豈是可以如此部分修正等語，顯難憑
      採。
  (3)再者，供述證據，雖然先後稍歧或彼此略異，若其基本事實
    之陳述並無二致，審理事實之法院仍可斟酌調查所得之各項
    證據，予以綜合判斷，定其取捨，非謂其中一有不符，即應
    全部不採。此因供述證據常受陳述人觀察、認知事物能力，
    言語表達、描述能力，記憶清晰、退化能力，主觀好惡、情
    緒作用，筆錄人理解、記錄能力等主、客觀情形所影響，乃
    當然之理，不待贅言。證人之證言縱令先後未盡相符，但法
    院本於審理所得之心證，就其證言一部分認為確實可信予以
    採取，原非法所不許（最高法院46年台上字第1155號判例、
    85年度台上字第4455號、99年台上字第6656號判決意旨可資
    參照）。復衡諸證人基於人性之弱點以及事後避免得罪涉案
    被告之考量，往往有在嗣後翻異前供而改為有利於被告證述
    之現象，藉以避免遭被告仇視，而被告亦每利用此種情形，
    主張證人所為之指證前後矛盾或非出於本意，而請求法院排
    斥其證詞之可信性，惟法院對證人所為前後矛盾不一之證詞
    ，不宜僅依表面觀察，發現其一有矛盾情形即全然摒棄不採
    ，亦不應依證人事後之翻供即認其原先之證詞不實，法院為
    確實發現真實，仍有必要依前述證人人性弱點之角度深切觀
    察其前後所為不同之證述，何者係真實可信，何者係事後為
    避免得罪被告所為迴護之詞，而不應採信，以作為判決之依
    據。查：
  證人即同案被告洪清水於原審民事庭另案99年度選字第19號
    案件審理及原審本案審理時雖改供證稱：被告在99年5月21
    日14時30分許，至伊家中修理房門時，伊當時本身並不在家
    ，被告沒有對伊說什麼，在檢察官訊問時伊並未提及「被告
    吳竹棟修好房門時，有對伊說『阿水』這次選舉幫忙，錢不
    用說，伊會載太太去投票」這些話云云（見原審卷(一)第103
    頁正、背面；原審卷(二)第26頁背面至第27頁正面）。嗣於本
    院審理時先證稱：伊打電話叫被告修理門，但忘記何時打電
    話，隔3、4天後被告就去修理，伊忘記從門修理好到選舉隔
    多久，被告於下午2時許來修理門時，伊在家，修理好時，
    伊就出去做資源回收不在家。被告沒有說多少錢，因為伊沒
    有遇到被告，伊不知道。事後伊太太問被告這片門價值多少
    錢，被告說約1,700元，被告說有錢時再付。被告幫伊修理
    這片門時，沒有講說修理這片門不用錢，要投票給他，只有
    說現在沒錢沒關係，下次再拿，修理門和選舉是無關的，伊
    是沒有錢給他，不是因為選舉。被告把門修理好後，沒有跟
    伊說這筆錢不用拿，選舉時幫忙一下。而伊說會載伊太太去
    投票，不是跟被告說伊會載伊太太去投票給被告等語；又改
    證稱：伊沒有向檢察官說這片門總共要2,680元，伊是說1,6
    80元，可能是檢察官聽錯了。伊說修理多少，被告說1,800
    多元（含工資），伊說身上沒有錢，沒有給他等語；再改稱
    ：伊在檢察官處說修理門1,800元之費用金額，是伊問被告
    的，被告去修理當天，伊先問被告後才離開。伊出門後，伊
    太太後來沒有告訴伊修門要多少錢等語；復再改稱：被告沒
    有告訴伊說確定多少錢，也沒有談過何時付款之事等語（見
    本院卷第93頁至第97頁）。是由證人洪清水上開歷次供述，
    可知證人洪清水極力迴避被告免費裝修房門等問題，卻又不
    知如何自圓其說，致其供述始終反覆不定，莫衷一是。
  惟證人即同案被告洪清水於檢察官偵訊時，確實曾為「被告
    在修理房門時，有向伊表示這個門不要講，錢不用說，選舉
    時票蓋（台語），幫忙一下，伊亦應允會幫忙，並表示選舉
    那天會用輪椅載妻子」之供述，業經原審於準備程序當庭勘
    驗證人即同案被告洪清水於檢察官偵訊時之錄音錄影光碟無
    訛，有原審勘驗筆錄可考（見原審卷(二)第5頁正、背面、第6
    頁背面、第10頁正面至第11頁正面），而證人即同案被告洪
    清水於檢察官偵訊時係基於自由意思為上開供證述乙節，已
    經本院認定如上，再細繹卷附之上開勘驗筆錄（見原審卷(二)
    第3頁正面至第12頁正面），可知證人即同案被告洪清水先
    自行詳述事發經過，嗣經偵查檢察官告知其上開所為已涉犯
    投票受賄罪嫌時，即開始避重就輕並為自己之行為多所辯護
    。另徵諸檢舉人吳志欽所錄製之其與證人即同案被告洪清水
    談話之錄音光碟，證人洪清水亦向吳志欽稱「他（指吳竹棟
    ）做給我的對啦，這扇才價值1,000多元有啦！」、「（吳
    ：他【指吳竹棟】沒跟你討就對啊？）洪：他（指吳竹棟）
    跟我說，不用、不用，這、這就拜託一下，他是，我說好啊
    ，我、我也說我盡量喔，說一定會有票啦！」，有原審勘驗
    筆錄可佐（見原審卷(二)第99頁正、背面），益見被告替證人
    洪清水住處修繕房門時，確實有向證人洪清水表示該房門及
    伸縮油壓角鏈免費，這次選舉，票拜託一下等情。是故，證
    人洪清水於原審民事庭另案99年度選字第19號案件、原審本
    案審理及本院審理時所為之被告未向伊行賄買票之供述，應
    屬畏罪及迴護被告之詞，不足採信。
  參酌證人即同案被告洪清水於檢察官偵訊時，較接近案發時
    間，證人洪清水並不知其上開所為已涉犯投票受賄罪之嫌疑
    ，尚與檢察官爭執沒有收錢，就不算賄選，未予考量利害關
    係，對照其於案發後迄至原審或本院審理時已歷經多時，幾
    經思索所為前開有利於己及被告之供述，應較其於檢察官偵
    訊所為之上開證述，可信度為低。又候選人是否會因選舉而
    免費幫選民裝修房門用以買票，應個案論斷，尚難一概而論
    。若選民適有裝修房門之需求，而請候選人為之裝修，候選
    人利用此機會，以免費裝修門片作為買票之對價，難謂與常
    情有違。至於選民會不會領情，或適得其反，端視候選人之
    態度，倘若候選人非以施捨之態度，而係以請託之態度，選
    民未必會有被看不起或不領情之反感。是以被告辯護意旨所
    稱：日常生活之裝修門板與選舉這二件事，在平日生活不可
    能聯結在一起，係完全不相干之事情，不應做不當關聯性之
    聯想等語，要非可採。
  況參以證人吳志欽於原審審理時證述：洪清水去伊家聊天時
    ，有向伊說過吳竹棟在選舉之前，有幫他做1片門，沒有跟
    他拿錢，吳竹棟說「免」，叫他村長選舉在支持吳竹棟等語
    （見原審卷(二)第164頁正面），核與檢舉人吳志欽所錄製之
    其與證人洪清水之錄音光碟，其中「（吳：……你們黑貓【
    指洪莉瑛】就說竹棟跟你們做門沒跟你們拿錢。）洪：啊、
    啊就是真的，這就是真的。」、「（吳：拜託你投給他這樣
    ）洪：蛤拉，他就說這樣而已」等情相符，有原審勘驗該錄
    音光碟之筆錄可參（見原審卷(二)第101頁背面），益徵證人
    洪清水上開證述，應屬實在。是尚難以證人即同案被告洪清
    水前後證述不同，即遽認證人即同案被告洪清水之證述全部
    不可採。是被告指摘證人即同案被告洪清水之供證述不實在
    ，實無可採。至於被告辯護意旨所稱：檢舉人吳志欽於原審
    一再證述：其在秘錄與洪清水對話時，洪清水並沒有表示裝
    修門板是免錢的事（原審100年1月7日審判筆錄第18頁）等
    語，核與證人吳志欽於原審該次審判期日證述：「（為什麼
    選舉之後洪清水會跟你說他們家修理門的事情？）因為他打
    電話來安慰我，說我很有志氣什麼的，他從來沒有去過我那
    邊，是這通電話之後他才去我家聊天的。坐著聊天的當中，
    在說買票誰拿錢誰拿錢，洪清水說他沒有拿吳竹棟的錢，說
    他只有去修理門而已，沒有向他拿錢，當然我抓到機會一定
    會問，問說為什麼吳竹棟說不用拿錢的過程。（你剛剛說的
    是他去你家跟你聊天，說到門的這個部份，這次是你對他錄
    音那次嗎？）我跟他說過兩次之後才錄的，第三次才錄的，
    前兩次我沒有刻意去問這個事情，是北港刑事組跟我接觸之
    後，我跟他們提起，他們跟我說這個也是一個機會，第三次
    我才錄的。（你錄音是在何處錄的？）在我家，那時候洪清
    水去我家找我，晚上9點多。（錄音之前兩次，洪清水跟你
    說吳竹棟幫他修理門，免錢的？）他沒有說免錢啦，他沒有
    說這句話，他說吳竹棟在選舉之前有幫他做一片門，第一次
    說5000元，第二次說3000元，第三次是說1000多元啦，當然
    我也覺得怪怪的，我有問刑事組的人這算不算證據？他說有
    ，我說不然我去錄音這樣。我第三次錄音的時候，我一直問
    他問得很清楚，就是錄音的內容。（你說洪清水前兩次都沒
    有跟你說過吳竹棟修理門免錢，既然他沒有跟你講過‧‧‧
    ）他說修理沒有跟他拿錢，不是免錢，本來他要拿給吳竹棟
    ，吳竹棟說「免」，叫他村長選舉再支持他。（這樣的意思
    不就是免錢嗎？）我不知道你們的認定是這樣，吳竹棟做這
    片門一開始沒有說免錢，是後來才說不用，村長的部份拜託
    支持。（洪清水前面那兩次是去你家聊天，他講到吳竹棟賄
    選的事情才講到吳竹棟幫他修理門沒有向他收錢這件事情？
    ）是。」等語（見原審卷(二)第163頁背面至第164頁正面）之
    文義未盡相符，亦難資為對被告有利之認定。
  (4)被告雖辯稱：係大約在選舉前3、40天，大約係99年4月30日
    ，伊至被告洪清水、林秀蓮住處修繕房門，因考量洪清水家
    生活貧困，故打算等洪清水有錢時再給付，並非沒打算跟洪
    清水收錢，要做這個門之前，無跟林秀蓮、洪清水說要多少
    錢，做回來本來伊就會寫估價單，等要算錢了，才會拿給人
    家看云云，並提出其製作之估價單1紙為證。然查：被告辯
    稱有要向證人洪清水、林秀蓮收取價金云云，核與證人洪清
    水、林秀蓮上開檢察官偵訊時之證述不符；又參以同案被告
    洪清水迄今尚未支付該修繕裝設該房門及伸縮油壓角鏈之費
    用等情，益佐被告確為免費替證人洪清水、林秀蓮之住處修
    繕裝設前揭物品。是以，被告事後提出其自行製作之估價單
    1紙，並以前詞置辯，應屬事後卸責之詞，不足採信。
  (5)又行賄者應以何財物賄選買票，或對於設籍同一戶之有投票
    權人中之幾人買票，俱與賄選買票成罪與否之判斷不具關聯
    性；況實務上亦常見行賄者非以金錢，而以物品賄選之情形
    ，被告以替證人洪清水、林秀蓮修繕裝設新房門及伸縮油壓
    角鏈作為行賄之代價，並無違反常情及生活經驗，而被告未
    對證人洪清水、林秀蓮全戶具有投票權人全數買票，與被告
    吳竹棟是否基於投票行賄之犯意，而為本件投票行賄之行為
    無涉，尚難因被告無買證人洪清水同一戶籍全部及係以免費
    修繕裝設該房門及油壓角鏈當作買票行賄之對價，而為被告
    有利之認定。又公訴意旨此部分起訴事實收受賄賂及不正利
    益之人本即為洪清水、林秀蓮二人，並未包括洪莉瑛，故被
    告辯護意旨所稱：原審將公訴意旨此部分之認定收受此賄賂
    及不正利益者變為洪清水、林秀蓮二人，洪莉瑛則不與焉等
    語，應有誤會。
  5.綜合上開證據之調查結果，可知被告於99年4月13日登記參
    選雲林縣口湖鄉埔北村第19屆村長選舉後，利用證人洪清水
    、林秀蓮委請其為上址住處裝設新房門及伸縮油壓角鏈之機
    會，於99年4月30日前往證人洪清水、林秀蓮上址住處裝設
    新房門及伸縮油壓角鏈時，分別向證人洪清水、林秀蓮明確
    表示替渠等修繕裝設新房門及伸縮油壓角鏈不要說錢，請其
    二人於村長投票時投票支持被告，並經證人洪清水、林秀蓮
    應允。是以被告免費修繕裝設該些物品之目的，在於請求證
    人洪清水、林秀蓮本屆雲林縣口湖鄉埔北村村長選舉投票支
    持被告，此一定投票行為之行使，證人洪清水、林秀蓮於知
    悉被告免費替其等修繕裝設意涵之情況下，接受被告贈與，
    並均予以允諾，表示會投票給被告，證人洪清水、林秀蓮已
    有同意支持而收受賄賂及不正利益之情事。復查被告所交付
    之新房門、伸縮油壓角鏈及提供之修繕裝設服務，合計具有
    1,200元之價值，業已認定如上，以社會一般觀念及授受雙
    方認知上，該房門、伸縮油壓角鏈及修繕裝設服務非毫無經
    濟價值之物，自可供作投票行賄之對價無疑。至證人林秀蓮
    、洪清水雖與被告認識幾10年，證人洪清水、林秀蓮如欲修
    繕房子都會找被告，渠等關係固然密切，惟證人洪清水、林
    秀蓮是否因前開關係，而願意投票給被告，實乃其保留於心
    中之想法，如未對外言明，他人自難窺知其內心之真正想法
    ，從而被告免費替證人洪清水、林秀蓮上開住處修繕裝設新
    房門及伸縮油壓角鏈，而以明示要求彼等投票支持，其目的
    無非在鞏固證人洪清水、林秀蓮之投票意願，進而約為一定
    投票權之行使，縱認被告平常與證人洪清水、林秀蓮一家互
    動良好，亦難謂被告上開免費裝設房門、伸縮油壓角鏈及修
    繕裝設服務之行為與證人洪清水、林秀蓮之投票意向毫無關
    連或影響。揆之上開說明，足認為被告免費替證人洪清水、
    林秀蓮修繕房門及裝設伸縮油壓角鏈，實係約使證人洪清水
    、林秀蓮之對價，該免費修繕裝設房門及伸縮油壓角鏈之行
    求、交付、收受與投票權人為一定之行使間，具有對價關係
    ，被告與證人洪清水、林秀蓮顯係基於投票受賄賂及不正利
    益之意思表示之合致，而分別交付、收受該賄賂及不正利益
    ，可堪認定。
二、事實欄一、(二)所示之被告吳竹棟向證人莊秋雄行賄之犯行部
    分：
  (一)訊據被告固坦承曾交付1,000元與證人莊秋雄，曾向證人莊
    秋雄拜票，於99年5月11日伊與陳文獅有至吳連春位於雲林
    縣口湖鄉埔北村鱉潭15號家中，在吳連春、吳孟宗、吳岳樺
    之見證下，由伊與陳文獅分別簽發金額100萬元之本票各1張
    ，交由吳孟宗保管，用以擔保本次選舉不買票賄選，否則願
    將100萬元捐給埔北村社區發展協會，於99年6月6日有至吳
    孟宗前揭住處，伊有承認拿1,000元給莊秋雄等情，惟矢口
    否認有何交付賄賂之犯行，辯稱：伊沒有在99年6月6日去證
    人莊秋雄住處，拿1,000元給他，以前拿錢給證人莊秋雄亦
    無叫他投票給伊，平常就有給莊秋雄零用錢，給莊秋雄錢都
    是在外面遇到時才給他，99年6月6日去吳孟宗家中，沒有提
    到那100萬元本票的部分云云。被告辯護人則以：(1)被告從
    未到過證人莊秋雄住處，更不曾於99年6月6日在證人莊秋雄
    住處，交付賄款1,000元予莊秋雄，證人莊秋雄之供述前後
    不一，無從為被告不利之認定。且證人秋雄於偵查中係經列
    為涉犯刑法第143條第1項投票受賄罪之被告，而莊秋雄對被
    告不實買票指控，並因之獲邀緩起訴處分寬典之不實自白內
    容，並無任何補強證據可以佐證其在偵查中對檢察官所述買
    票受賄之相關時間、地點、方式為具體確實存在之事實。又
    證人莊秋雄於另案民事庭審理時，一再供稱被告從未去過其
    住處，則被告被訴至莊秋雄家中行賄買票情節，乃是不符實
    情之指控。(2)依證人莊秋雄之證述，可知證人莊秋雄三不五
    時接受被告之金錢，乃屬一般日常生活中常發生之生活資助
    行為，為平日人情交往之舉動，並不是針對選舉買票所為之
    金錢交付，更不是有為一定投票權行使之行求、約定對價行
    為。被告選舉前交付莊秋雄1,000元，僅是基於惻隱之心，
    幫助經濟上較貧困之莊秋雄，不是為選舉而交付之買票行賄
    款項。故被告給莊秋雄金錢是當生活費用，與買票之賄款根
    本是二回事，而且也不是同一時間所發生的事情，此二件事
    情間根本欠缺關聯性以及對價性。且證人莊秋雄於另案民事
    庭審理及本院審理時亦稱被告沒有向伊買票，伊不會因1千
    元而影響其選舉投票意向等語。(3)扣案之1,000元之來源，
    其實是來自於第三人吳連春所提供，交由證人莊秋雄提出扣
    案，不足證明被告有交付莊秋雄賄款1,000元之事實。(4)證
    人吳孟宗、吳連春、吳岳樺、陳文獅等人於偵訊供證情節，
    並未提及被告在99年6月6日在吳孟宗住處協調時主動同意表
    示退選之情節，而被告事實上亦無因莊秋雄之事表示要退選
    ，更無因被指涉有賄選行為或在選前曾經支助莊秋雄1,000
    元而表示要退選之意等語，為被告辯護。
  (二)經查：
  1.被告於99年4月13日申請登記為雲林縣口湖鄉埔北村第19屆
    村長選舉之村長候選人，並於該次99年6月12日舉辦投票之
    選舉中當選為雲林縣埔北村第19屆村長，證人莊秋雄戶籍設
    址在雲林縣口湖鄉埔北村，屬雲林縣第19屆口湖鄉埔北村長
    選舉之有投票權人之事實，有雲林縣口湖鄉公所99年10月8
    日口鄉民字第0990015405號函暨雲林縣口湖鄉99年村里長選
    舉埔北村村長候選人登記名冊及當選名單、雲林縣口湖鄉公
    所99年10月4日口鄉民字第0990014585號函檢送之雲林縣第
    19屆鄉鎮（市）民代表暨村里長選舉口湖鄉（第198投票所
    ）選舉人名冊、證人莊秋雄全戶戶籍資料查詢結果及雲林縣
    口湖鄉埔北村第19屆埔北村村長選舉候選人申請登記簽到簿
    各1份（見原審卷(一)第91頁正面、第119頁正面至第121頁正
    面、第141頁正面至第143頁正面）在卷可稽，堪以認定。
  2.次勾稽證人莊秋雄對於被告於96年6月6日下午3時許，交付
    1,000元予證人莊秋雄之緣由之歷次供述：
  (1)證人莊秋雄於99年6月30日檢察官訊問時具結證稱：被告於
    99年6月6日15時許，至伊住處親手拿1,000元給伊，說要蓋
    （臺語）給他（指被告）等語（見選他卷第19頁；原審卷(一)
    第162頁正面、第163頁正、背面〈原審勘驗筆錄：全文詳附
    件三所示〉）。
  (2)證人莊秋雄於99年10月20日原審民事庭另案99年度選字第19
    號審理時具結證述：伊這次口湖鄉村長選舉，有投票給吳竹
    棟，這次選舉前，吳竹棟有拿1,000元給伊，拿1,000元給伊
    時，有告訴伊這次選舉要投票給他（指被告），是在外面碰
    到時拿錢給伊。被告拿1,000元給伊，不會影響其投票行為
    ，因為沒有拿錢也會投票給被告等語（見原審卷(二)第23頁背
    面至第25頁正面）。
  (3)證人莊秋雄於100年6月24日本院審理時，於被告辯護人詰問
    時證稱：伊缺錢時就去找被告，被告就會給伊錢。被告不曾
    去伊家裡面，亦未因選舉至伊家拿錢給伊要買票，亦不曾拿
    錢給伊而拜託伊投票給被告。伊在警詢時，曾經提出1千元
    扣案，這1千元是向吳連春借的，後來伊有還他。伊向吳連
    春借這1千元，是因為伊曾經打太太被關過3個月，所以嚇到
    了，怕這件事情被關。伊怕被關而交出這1千元，是被警察
    壓迫的，那二位警察不會有好下場。這1千元不是伊主動要
    交出，是伊向別人借的。伊交出這1千元，不是因為被告向
    伊買票，怕被關才交給警察的，這二件事是不同的等語；又
    於檢察官訊問時證稱：伊總共向被告拿過一次錢而已，被告
    不曾主動拿錢給伊等語；嗣又改稱：被告拿過好次錢給伊，
    伊在警詢中稱被告在99年6月6日下午3時至伊家拿1千元要向
    伊買票，是警員一唱一搭壓迫伊的，製作筆錄間，警員說若
    交出1千元伊就沒有事情。製作筆錄前在地檢署伊就向吳連
    春借1千元準備著，伊怕有事情，所以先準備。被告拿1千元
    給伊有1次，其他曾經拿過1、2百元，又其他不記得。伊在
    路上遇到被告，被告拿給我的，被告拿1千元給伊後，隔了3
    、4週才要選村長，之後改稱隔了4、5天，又改稱2、3個禮
    拜等語；其後又再改稱：被告有在蔡課家拿過1千元給伊，
    另被告在魚塭至少有拿4次1千元給伊，又有一次在路上拿5
    百元給伊，又有一次在蔡相家拿2百元給伊等語（見本院卷
    第119頁至第122頁）。
  (4)由證人莊秋雄之上開證詞，足知證人莊秋雄一開始明確證述
    被告於99年6月6日15時許，親手拿1,000元給伊，說要蓋給
    被告，嗣逐步限縮轉變，迄至本院審理中則證稱被告未曾拿
    錢給伊而拜託伊投票給被告。然衡之證人莊秋雄於99年6月
    30日檢察官訊問時證稱：「檢察官：呴啊今天早上警察有跟
    你問筆錄嗎，是不是？莊秋雄：有、有。檢察官：啊你筆錄
    有實在嗎？莊秋雄：有啊。檢察官：啊警察跟你問筆錄時，
    有打你嗎？莊秋雄：沒啦、沒啦。檢察官：沒齁。莊秋雄：
    沒啦、沒啦、沒。啊沒什麼事不，哪可以打，黑白打。檢察
    官：嘿。莊秋雄：現在很嚴囉。檢察官：嘿。莊秋雄：如果
    老實來就不會，不會黑白來。」（見原審卷(一)第160頁〈原
    審勘驗筆錄：全文詳附件三所示〉），可見證人莊秋雄於偵
    查中明確陳稱現在規定很嚴，老實講是不會亂來的。且經原
    審於99年10月14日當庭勘驗證人莊秋雄於99年6月30日檢察
    官訊問錄音錄影光碟結果：首先，證人莊秋雄之偵訊筆錄
    內容與勘驗內容大致相符，只是筆錄記載較為精簡。次者
    ，整個訊問過程，採連續錄音錄影，採一問一答方式進行，
    檢察官在偵訊證人莊秋雄的過程，證人莊秋雄身體未受拘束
    ，有提供椅子讓證人坐著回答，證人莊秋雄多半均坐在椅子
    上回答，時而也會站立回答，整個過程證人莊秋雄之語氣屬
    平和，態度自然，整個過程侃侃而談，在檢察官訊問完畢時
    ，還跟檢察官表示謝謝，未見有何驚恐之情形，證人莊秋雄
    對於檢察官詢問多半能切題回答，訊問過程中，檢察官語氣
    平和、和善懇切，未有大聲恐嚇或脅迫證人莊秋雄之情事，
    亦無要求證人莊秋雄應為何種陳述，或打斷證人莊秋雄之陳
    述，證人莊秋雄之陳述內容均屬其連續表達之陳述。再者，
    雖證人莊秋雄不識字無法朗讀證人結文，惟檢察官與法警均
    有以口語之方式向證人莊秋雄解釋具結之意義為何，證人莊
    秋雄亦有所回應，有說到「不行」（見原審卷(一)第163頁背
    面至第164頁正面），足徵證人莊秋雄於偵查中之證述，係
    出於自然發言並未受外界干擾，是其至本院審理中改稱：伊
    怕被關而被警察壓迫交出這1千元，警員壓迫伊說被告行賄
    買票等語（見本院卷第120頁至第121頁），顯非可信。
  (5)又證人莊秋雄經偵查機關查獲後，因其所為涉犯刑法第143
    條第1項之投票受賄罪嫌，依公職人員選舉罷免法第111條第
    1項規定；在偵查或審判中自白者，減輕其刑。而檢察官參
    酌刑事訴訟法第253條之1之規定，亦得對之諭知緩起訴處分
    。是偵查機關於偵查中告知證人莊秋雄此項攸關其程序上及
    實體上之權利事項，自為法之所許。是故，證人莊秋雄於查
    獲後，於警詢時主動交出賄款1,000元予警方扣案，已據證
    人即警員陳文鈺、李英豪於本院審理時具結證稱：莊秋雄於
    警詢時，交出1千元予警方扣案等語明確（見本院卷第91頁
    背面至第92頁），核與證人吳連春於本院審理時證稱：檢察
    署派車去載伊與莊秋雄等人，伊最後才到，與莊秋雄不同車
    。伊到達檢察署時，莊秋雄在地檢署臨時遇到伊，才向伊借
    1千元。莊秋雄出來向伊借1千元時是否正在做筆錄，伊不知
    道，莊秋雄是從檢察署某處走出來借1千元後就再進去，沒
    有說為何借1千元，只說回去再還伊，過幾天已將錢還伊等
    語無不合（見本院卷第166頁背面至第167頁正面），且有雲
    林縣警察局北港分局扣押筆錄暨扣押物品目錄表及臺灣雲林
    地方法院檢察署扣押物品清單各1份附卷可佐（見選他卷第
    11頁至第14頁、第126頁），又稽之檢察官於偵查中以「是
    否願意繳回所收受之賄賂，由檢察官考慮給予你緩起訴處分
    之機會？」詢問莊秋雄，莊秋雄亦明確答稱：「我已將1,00
    0元交給警方，請檢察官給予我緩起訴處分之機會。」（見
    選他卷第18頁），足見證人莊秋雄經偵查機關查獲後，因其
    所為係涉犯刑法第143條第1項之投票受賄罪嫌，經其考量己
    身權益之利害關係後，乃於警詢過程中向證人吳連春借用1
    千元而主動交出賄款1,000元予警方扣案甚明。至於該查扣
    之1,000元雖已非原來被告交付之金錢，惟其性質上為代替
    物，仍屬具體存在之特定原物，自得作為證人莊秋雄證言之
    佐證。再者，被告於本院審理時自承其平日即會資助證人莊
    秋雄，而證人莊秋雄於本院審理時亦證稱：伊與吳竹棟是親
    戚，吳竹棟平常即會拿零用錢給伊等語（見本院卷第119頁
    ），足見證人莊秋雄受有被告金錢援助之恩惠，其與被告吳
    竹棟又有親戚關係，有相當程度之情分存在，證人莊秋雄實
    無設詞誣陷被告之理。從而，證人莊秋雄於偵查中及原審民
    事庭另案99年度選字第19號審理時證述有關被告於99年6月6
    日15時許，親手拿1,000元給伊，說要蓋（臺語）給他（指
    被告）等語之證言，要屬可信。
  (6)至證人莊秋雄原審民事庭另案99年度選字第19號審理中證稱
    ：被告拿錢給伊，是在外面碰到的時候，不曾去過伊家等語
    （見原審卷(二)第25頁正面），於本院審理中證述：伊在路上
    遇到被告，被告拿1千元給伊，當時沒有其他人看到等語（
    見本院卷第121頁背面），與其在偵訊中所為上開證述之內
    容稍有出入，本院參酌被告供稱：伊給莊秋雄錢都是在外面
    遇到時給他等語，而證人莊永安於本院審理時證稱：伊未與
    其父親莊秋雄同住，一星期約有3、4天會回去看其父親，伊
    沒有在其父住處遇過被告，也沒有聽過伊父親說過被告到家
    裡去找過他等語（見本院卷第98頁背面、第100頁），相互
    參照印證，依「罪證有疑、利於被告」之證據法則，是認被
    告應係利用在雲林縣口湖鄉○○村路上遇到證人莊秋雄，當
    時未見其他人之機會，而將該1,000元交付予證人莊秋雄為
    可採。又該有關交付賄賂地點部分，綜合相關事證，雖可認
    被告應係於路上將1,000元交付予證人莊秋雄，而非如證人
    莊秋雄於偵訊中所述被告係在伊住處交付1千元予伊。惟證
    人莊秋雄對於過往事物之記憶，因其主觀意見、表達方式、
    甚至情緒不同而發生歧異，是其供述內容是否完全真實，或
    是部分真實，仍應斟酌調查所得之各項證據，予以綜合判斷
    ，定其取捨，非謂其中一有不符，即應全部不採。故證人莊
    秋雄於偵訊中所為被告在伊住處交付1千元予伊之證述內容
    ，雖為本院所不採，然有關被告於99年6月6日15時許，親手
    拿1,000元給伊，說要蓋（臺語）給他（指被告）之證言，
    經本院綜合調查證據之結果，核屬可信，自無予以摒棄不採
    之理。
  (7)綜上而論，證人莊秋雄係就自己親身經歷被告如何交付賄款
    ，向其請託之經過作證，證詞內容就被告交付款項為何及如
    何請託之情節證述明確，且於偵查中就「被告吳竹棟在交1,
    000元給伊時，有說要蓋（臺語）給他（指被告吳竹棟）」
    乙節，係證人莊秋雄主動回答之內容，非係就偵查檢察官問
    題單純回答「是」或「否」而遭受引導之狀況，有原審勘驗
    該偵訊錄音錄影光碟之筆錄在卷可考（見原審卷(一)第163 頁
    背面至第164頁正面）；再參之證人莊秋雄上開證述將導致
    其涉及收受賄賂罪之刑責，是證人莊秋雄亦無自陷己罪而構
    詞誣陷被告入罪之可能。從而，證人莊秋雄於偵查中證述：
    被告於99年6月6日15時許，親手拿1,000元給伊，說要蓋（
    臺語）給他（指被告）之證言，信而有徵，核屬可採。
  3.被告及辯護意旨雖以前揭情詞置辯；惟查：
  (1)按公職人員選舉罷免法第99條第1項之投票交付賄賂罪，相
    對應於刑法第143條第1項之投票收受賄賂罪，立法目的在於
    維護人民參政權中之投票權得以純正行使，就其犯罪結構之
    屬性，屬於必要共犯之對向犯類型，係以投票行賄與受賄雙
    方主體間，主觀上對於「投票權約為一定行使或不行使」之
    意思表示達成合致，客觀上則透過賄賂之標的移轉，作為銜
    接行賄與收賄對價關係之橋樑，而成就相對立之主體間各該
    犯罪之構成要件。此投票賄賂意思表示之合致，不以明示為
    必要，包括默示之意思表示。亦即依表意人之舉動或其他情
    事，相對人客觀上已可得知其效果意思而為允諾者，亦屬之
    。至於賄賂之標的如屬財物，祇須依社會上之一般通念，認
    其具有經濟上之一定價值者為已足（最高法院97年台上字第
    1450號刑事判決意旨參照）。復按所謂對價關係，在於行賄
    者之一方，係認知其所行求、期約或交付之意思表示，乃為
    約使有投票權人為投票權一定之行使或不行使；在受賄者之
    一方，亦應認知行賄者對其所行求、期約或交付之意思表示
    ，乃為約使其為投票權一定之行使或不行使。且對有投票權
    人交付之財物或不正利益，並不以金錢之多寡為絕對標準，
    而應綜合社會價值觀念、授受雙方之認知及其他客觀情事而
    為判斷（最高法院96年度台上字第1233號刑事判決意旨參照
    ）。
  (2)證人莊秋雄於99年10月20日原審民事庭另案99年度選字第19
    號案件審理時具結證述：吳竹棟平常就會拿錢給伊，大概都
    拿1、200元，沒有拿過500元，吳竹棟大約1個月給伊2、300
    元生活零用錢，在選舉之前1、2月起就曾經給伊，沒有選舉
    時吳竹棟也是有給伊錢，說這些是給伊當生活費，除了這次
    選舉前給伊1,000元，有說要投給他外，之前幾次都沒有這
    樣說等語明確（見原審卷(二)第24頁正面至第25頁正面），足
    見被告縱在本次選舉前即曾給過證人莊秋雄零用錢，惟被告
    於99年6月6日交付證人莊秋雄1,000元時，既已明示要求證
    人莊秋雄於本次村長選舉時，投票支持被告之一定投票行為
    之行使，而證人莊秋雄係知悉被告交付款項意涵之情況下，
    而予以收受該金錢，證人莊秋雄即有默示同意支持而收受賄
    賂之情事，綜合社會價值觀念、授受雙方之認知及所行求、
    交付現金之客觀情狀以觀，足認為被告所交付之上開1,000
    元，實係約使證人莊秋雄投票支持被告吳竹棟之對價，該現
    金之行求、交付、收受與投票權人為一定之行使間，具有對
    價關係，被告與證人莊秋雄顯係基於投票賄賂之默示意思表
    示之合致，而交付、收受該賄賂，堪可認定。是以被告及辯
    護意旨所辯：被告交付莊秋雄1,000元，係扶助貧困之助人
    行為，非買票行賄之不法行為，二者間無對價關係云云，委
    無可採。又證人莊秋雄於原審民事庭另案99年度選字第19號
    案件審理中或本院審理時對於被告給予證人莊秋雄金錢之次
    數、金額若干，雖有所反覆（見原審卷(二)第24頁正面、本院
    卷第121頁背面至第122頁背面），然其對被告於選舉投票日
    前給伊1,000元，則始終陳述如一，且為被告所不爭執，故
    縱被告平時曾經資助證人莊秋雄，但因被告於該資助行為當
    時既非基於行賄之意思而交付金錢，是該財物自非賄賂。惟
    被告於99年6月6日交付證人莊秋雄1,000元時，既已明示要
    求證人莊秋雄於本次村長選舉時，投票支持被告之一定投票
    行為之行使，而證人莊秋雄亦係知悉被告交付款項意涵之情
    況下，而予以收受該金錢，自難認定被告交付該1,000元予
    莊秋雄之行為，係屬單純之資助行為。至於證人莊永安於本
    院審理時雖證述：伊未與其父親莊秋雄同住，一星期約有3
    、4天會回去看其父親。被告在選村長期間，伊沒有聽過其
    父親說被告有拿錢給他，要他投票。如果有人拿錢給其父親
    ，其父親遇到伊時會說，但伊沒有聽過他說。伊聽到村莊裡
    的人說被告和其父親在路上遇到，被告拿錢給其父親當生活
    費，有很多次。好幾年前，伊父親曾經跟伊說過被告拿錢給
    他一次，那次是5百元等語（見本院卷第98頁背面至第100頁
    ），然衡酌被告及證人莊秋雄均稱被告平時偶有資助證人莊
    秋雄，次數不只1次，惟證人莊秋雄卻僅告知其子莊永安1次
    ，且證人莊永安未與其父莊秋雄共同生活，係回家如有見到
    其父莊秋雄，其父莊秋雄才會告知一些事，顯見證人莊秋雄
    並非會將其所見聞之每件事均告訴其子莊永安。是證人莊秋
    雄縱未告知其子莊永安被告在選村長期間，曾拿1,000元給
    伊，要伊投票給被告乙事，亦與常情無違，故亦不足資為有
    利於被告之認定。
  (3)被告辯護意旨雖辯稱：莊秋雄家中有5票，要買就要全買，
    應無在這5票裡面，僅買1票，顯然該1,000元不是在買票。
    且證人莊秋雄對於被告有無在村長選舉時給伊1千元，向伊
    拜票之問題，因智力有限，不解問題之關聯性，才會說有買
    票云云；惟查，依卷附之證人莊秋雄之全戶戶籍資料及雲林
    縣第19屆鄉鎮（市）民代表暨村里長選舉口湖鄉（第198投
    票所）選舉人名冊（見原審卷(一)第91頁正面至第93頁正面、
    第121頁正面），可見證人莊秋雄同一戶籍內僅有3人，該3
    人具有投票權人，是辯護人主張證人莊秋雄家中有5票，顯
    有誤會。次依證人莊秋雄於檢察官偵訊時及原審民事庭另案
    99年度選字第19號案件審理時均證稱：家中只有伊1個人住
    ，只有伊1票等語（見原審卷(二)第162頁正面），及觀諸卷附
    前揭選舉人名冊（見原審卷(一)第121頁正面），足知與證人
    莊秋雄同一戶籍之人，僅有證人莊秋雄居住於此，亦僅有證
    人莊秋雄有為本次村長選舉投票權之行使，故被告如何考量
    而決定行賄有實際居住於口湖鄉埔北村之證人莊秋雄，並未
    行賄與證人莊秋雄同一戶籍內已搬離該處之另2票，外人實
    無知悉，尚難以此認被告並無對證人莊秋雄買票之意思。再
    者，細譯證人莊秋雄於本院審理時證稱：被告沒有因為要選
    舉拿錢給伊要買票，也沒有拿錢給伊拜託伊投票給被告等語
    （見本院卷第119頁正面），顯見證人莊秋雄對於交付財物
    約為投票權一定之行使及二者之關聯性，並非無認識理解之
    能力。是以被告辯護意旨上開所辯，委難憑信。
  (4)被告辯護意旨雖又辯稱：證人莊秋雄並無因受領金錢後，改
    變投票之行為及意向等語，惟參以公職人員選舉，其投票方
    式因採秘密、不記名之方式，除該投票之人自身外，實無他
    人得知悉其圈選對象之可能，故倘僅以投票收賄之人否認有
    因收受賄賂而影響其投票意向，即遽論無對價關係云云，則
    投票行賄、收賄罪將成贅文，而無構成適用之可能。況且，
    公職人員選舉罷免法第99條規定之目的，即為確保選舉人不
    受金錢因素介入而影響其選舉自由意志，並維護選舉之公平
    與純正。是核其性質，其犯罪成立與否，應以行為時之客觀
    情事，衡以社會常情及經驗法則，本於邏輯推理而為綜合判
    斷。職是而言，被告交付現金1,000元予證人莊秋雄之際，
    既已明示要求證人莊秋雄支持被告，是該現金1,000元非無
    左右投票意向之可能，且由社會一般觀點論之，被告在選舉
    期間之上開語言及舉措，足使選民據以堅定或改變其投票意
    向，故縱使證人莊秋雄於原審民事庭另案99年度選字第19號
    案件審理時否認有因該1,000元影響其在99年6月12日雲林縣
    口湖鄉埔北村村長選舉投票意向之決定（見原審卷(二)第25頁
    正面），亦無礙於被告成立投票行賄罪之認定。
  (5)又被告在本次村長選舉競選期間，有與登記第2號之候選人
    陳文獅約定本次選舉應公平競爭、不得買票，並於99年5月
    11日至證人吳連春位於雲林縣口湖鄉埔北村鱉潭15號住處，
    在證人吳連春、吳孟宗、吳岳樺之見證下，由被告與證人陳
    文獅分別簽發100萬元之本票各1紙，用以表示若買票賄選者
    ，願將100萬元捐給埔北村社區發展協會，並將該本票2紙交
    由證人吳孟宗保管，嗣因證人陳文獅於99年6月6日下午，聽
    聞被告上揭以1,000元向證人莊秋雄買票之情事，經告知證
    人吳孟宗後，由證人吳孟宗於同日（6日）21時許，召集證
    人吳連春、吳岳樺及被告等人，在證人吳孟宗前揭住處協調
    ，被告當場有同意退選，於選後（即同年6月12日晚間）被
    告所簽發上開100萬元之本票，經證人吳孟宗交由證人陳文
    獅處理等情，已據證人【吳孟宗】於偵訊、原審民事庭另
    案99年度選字第19號案件及本院審理時具結證述：於99年5
    月11日，被告與陳文獅約定本次選舉不可以賄選，如果買票
    者，要捐100萬元給埔北村社區發展協會，被告與陳文獅各
    自簽發100萬元之本票1紙，給伊保管。於99年6月6日，被告
    、吳連春、吳岳樺有到伊住處，陳文獅後來亦有到場，被告
    當時有說他只是拿給1個撿破爛的1,000元，協調後，被告本
    人有答應要退選，所以那100萬元就算了。選後，被告當選
    ，伊就把本票交給陳文獅，讓陳文獅他們自己去處理。伊找
    被告來問時，被告沒有承認有拿錢向別人買票，被告說看莊
    秋雄可憐，經濟困難，拿1,000元給莊秋雄，伊建議被告已
    經做過三屆村長，這屆讓他人作，不要因為這1千元而紛紛
    擾擾，伊建議後，被告當場有答應要退選。當時陳文獅硬說
    這是被告要買票等語（見選他卷第92至93頁；原審卷(二)第13
    頁背面至第15頁正面、第21頁背面至第22頁背面；本院卷第
    102頁至第103頁）；證人【吳連春】於檢察官偵訊時亦具
    結證述：於99年5月11日在伊住處，被告有與陳文獅約好不
    准買票，有開100萬元本票作擔保，當時伊、吳孟宗、吳岳
    樺都在場做見證人。在6月6日，吳孟宗叫伊過去吳孟宗那邊
    ，伊、吳岳樺、被告、陳文獅都有過去吳孟宗家，伊到時就
    聽到吳孟宗向被告說不然你就退選，伊有聽到被告說要退選
    等語（見選他卷第67至68頁；原審卷(一)第164頁背面、第165
    頁背面）；證人【吳岳樺】於檢察官偵訊時具結證稱：於
    99年5月11日，吳連春打電話叫伊過去，被告、陳文獅現場
    有說不賄選，若有賄選的話，要捐100萬元給埔北村社區發
    展協會。6月6日伊有去吳孟宗家，伊去時，最後協商是被告
    退選，幫陳文獅助選，陳文獅就不要去追究那100萬元的事
    。伊去時，被告只是承認，之後就協商等語（見選他卷第80
    至81頁）；證人【陳文獅】於檢察官偵訊時亦具結證述：
    於99年5月11日在吳連春家中，伊有與被告約定不可買票，
    各開100萬本票，交給吳孟宗保管，若發現有買票，這100萬
    元由伊負責拿給埔北村社區發展協會，99年6月6日下午有人
    告訴伊，被告買票，伊告訴吳孟宗，當天晚上，3位見證人
    （指吳孟宗、吳連春、吳岳樺）聯絡被告到吳孟宗家，叫伊
    過去時，他們已經談好，被告就說他要退選，本票100萬元
    等他真的退選再處理，選完後於6月12日晚上，吳孟宗就拿
    這張本票給伊處理，說被告沒有照承諾退選，被告並無詢問
    要回該張本票等語（見選他卷第52至54頁）明確，互核相符
    ，復有證人陳文獅於99年6月30日警詢時提出被告所簽之前
    揭票號486726號本票1紙為憑，有雲林縣警察局北港分局扣
    押物品目錄表及該本票影本1紙（見選他卷第51頁、第125頁
    ）附卷可佐，足徵被告於99年6月6日晚上在吳孟宗家中，確
    有因交付1,000元予證人莊秋雄之事，經證人吳孟宗勸說協
    調而同意退選之情事。至於證人吳孟宗於原審民事庭另案99
    年度選字第19號案件審理時證述：被告答應不選後，吳連春
    有告訴伊，被告的服務處招牌本來在前面，後來改在後面等
    語（見原審卷(二)第22頁正面），雖與被告於原審審理時供承
    ：競選總部成立之後，伊有再移到後面，本來競選的桌椅是
    擺在房子前面空地，後來有移到房子後面去等語相符（見原
    審卷(二)第173頁正面、第174頁背面），惟被告將競選總部及
    競選所用之桌椅、物品挪移至其住處後面之原因諸多，可能
    係因被告於99年6月6日21時許，至證人吳孟宗處協調後，當
    場答應退選，而將已擺設完畢之桌椅、競選物品移置較隱密
    之房屋後面，亦有可能係如被告所稱因其住處前面風大，後
    面有一個屋簷、庭院，故將競選所用之桌椅、物品移至其住
    處後面避風。是此部分於尚無其他積極證據足以佐證被告何
    以將競選所用之桌椅、物品等移至其住處後面之行為動機前
    ，要難遽認與本件被告之投票行賄行為有關。
  (6)再者，證人吳孟宗、吳連春、吳岳樺、陳文獅就被告於99年
    6月6日晚間有因被告交付1,000元給證人莊秋雄一事，在證
    人吳孟宗之上開住處協商，被告有答應退選等事實，證述相
    符，且稽之證人吳孟宗、吳連春、吳岳樺、陳文獅均係隔離
    作證，其等證詞當無呼應附和等非真意之虛偽。又證人吳孟
    宗係被告之國小同學，係由被告主動找其協調不要買票，業
    經證人吳孟宗於原審民事庭另案99年度選字第19號案件證述
    屬實（見原審卷(二)第22頁背面），且證人陳文獅於檢察官偵
    訊時亦證述：吳孟宗是被告找來當見證人的，因被告與吳孟
    宗、吳連春是國小同學，伊與吳連春是親戚，吳岳樺是伊同
    學，渠等5人都認識，可說是好朋友等語（見選他卷第123頁
    正面），而徵諸被告同意由證人吳連春、吳岳樺、吳孟宗當
    見證人，並願將所簽立之上開本票交由證人吳孟宗保管等情
    ，顯見被告與證人吳孟宗、吳連春、吳岳樺有相當程度之情
    誼，其等本身均非涉案與否之利害關係人，應無甘冒偽證刑
    責而故為不利被告證述之動機。況證人吳孟宗、吳連春於檢
    察官偵訊時均係以自由意志為上開證述等情，亦經原審勘驗
    證人吳孟宗、吳連春於檢察官偵訊時之錄音錄影光碟無誤，
    有原審勘驗筆錄在卷可佐（見原審卷(二)第13頁正面至第15頁
    背面；原審卷(一)第164頁背面至第166頁正面），足信證人吳
    孟宗、吳連春、吳岳樺、陳文獅上開所述，可信度高。被告
    及辯護意旨否認渠等證言之證明力，為不足採。
  (7)綜上，證人莊秋雄於99年6月30日檢察官訊問時具結證稱：
    被告於99年6月6日15時許，親手拿1,000元給伊，說要蓋（
    臺語）給他（指被告）等語明確，且參以被告若非因99年6
    月6日交付1,000元予證人莊秋雄作為買票對價乙事，被人發
    覺質疑，情虛之下始同意退選，衡情理應於99年6月6日晚間
    在證人吳孟宗上開住處協商時力爭清白，甚至應要求找證人
    莊秋雄前來對質，捍衛自己之名譽，甚難想像被告會僅因單
    純之資助行為即率爾同意退出村長選舉。故縱被告係以高票
    當選第19屆埔北村長，亦難倒果為因而據以推論被告無賄選
    之必要及行為。因此，被告及辯護意旨辯稱：被告並無以交
    付證人莊秋雄之1,000元作為投票行賄莊秋雄之對價云云，
    即非可信。
三、從而，被告為期順利當選雲林縣口湖鄉第19屆埔北村長，於
    99年4月30日以免費裝設證人洪清水、林秀蓮上址住處之房
    門1片及伸縮油壓角鏈1個，當作投票行賄之對價，接續行賄
    證人洪清水、林秀蓮二人，而證人洪清水、林秀蓮對於被告
    交付修繕裝設之上開房門、伸縮油壓角鏈之目的已然認識並
    予允諾而收受；被告又接續於99年6月6日以交付金錢1,000
    元，約使證人莊秋雄為投票權一定之行使，而證人莊秋雄對
    於被告交付金錢1,000元之目的已然認識亦予收受；則被告
    上開投票行賄證人莊秋雄、洪清水、林秀蓮之犯行，事證明
    確，洵堪認定，自應依法論科。
、論罪科刑之理由：
一、核被告所為，係犯公職人員選舉罷免法第99條第1項之對於
    有投票權之人，交付賄賂及不正利益，而約其投票權為一定
    行使罪。按公職人員選舉罷免法第99條第1項之對於有投票
    權之人，行求期約或交付賄賂或其他不正利益，而約其不行
    使投票權或為一定之行使之投票行賄罪，為刑法第144條投
    票行賄罪之特別規定，依特別法優先於普通法適用之原則，
    應僅成立公職人員選舉罷免法第99條第1項之對有投票權人
    交付賄賂罪。
二、次按公職人員選舉罷免法之投票行賄罪係侵害國家法益之罪
    ，以一行為同時對多數有投票權之人交付賄賂或其他不正利
    益，約其不行使投票權或為一定之行使，祇侵害一個國家法
    益，應僅成立一投票行賄罪。而該罪之預備犯，僅止於該罪
    著手實行前之準備階段，嗣若進而實行行賄之行為，即為行
    賄所吸收，不另論罪（最高法院98年度台上字第928號判決
    參照）。又按「數行為」於同時同地或密切接近之時、地實
    行，侵害同一之法益，各行為之獨立性極為薄弱，依一般社
    會健全觀念，在時間差距上，難以強行分開，在刑法評價上
    ，以視為數個舉動之接續施行，合為包括之一行為予以評價
    ，較為合理，則屬接續犯（最高法院86年台上字第3295號判
    例參照）。所謂之接續犯，乃指行為人主觀上認其原可充足
    同一犯罪構成要件之各個作為，乃其整體行為之一部分，而
    從客觀上觀察，各該舉動間確存在一定之時間與空間關聯性
    ，符合社會通念上之一個行為概念，故應給予一個行為之法
    律評價，始符合經驗法則及論理法則。而投票行賄者對於多
    數受賄者實行犯罪作為，究係基於單一犯罪決意，接續進行
    ，或係犯意各別，自應依一般之社會通念以作判斷。查本件
    被告於99年4月13日申請登記為雲林縣口湖鄉埔北村第19屆
    村長選舉之村長候選人後，於99年4月30日利用至證人即同
    案被告洪清水、林秀蓮上開住處為其二人修繕裝設房門及伸
    縮油壓角鏈之機會，以免費替其二人修繕裝設該房門及伸縮
    油壓角鏈作為賄賂及不正利益，先後向具有投票權之同案被
    告洪清水、林秀蓮行賄；又於99年6月6日以1,000元之賄賂
    ，向具有投票權之證人莊秋雄行賄；審諸被告之投票行賄時
    間均在該屆村長選舉期間內，投票行賄地點均在雲林縣口湖
    鄉埔北村，從客觀上觀察，各該舉動間確係存在一定時間與
    空間之密切關聯性，獨立性極為薄弱，符合社會通念上之一
    個行為概念，且被告主觀上應係基於使自己當選村長之單一
    犯罪決意而接續為上開行為。從而，依一般社會健全觀念，
    被告各行為之獨立性極為薄弱，難以強行分開，且係侵害同
    一國家法益，依經驗法則及論理法則，應以合為包括之一行
    為為法律上之評價，論以接續犯較為合理。檢察官認本案應
    以集合犯論擬，尚有誤會。揆諸上開說明，被告接續之投票
    行賄行為，侵害同一國家法益，依其侵害情節，應對其論以
    對有投票權人交付賄賂及不正利益一罪。
三、原審以被告所犯公職人員選舉罷免法第99條第1項之投票行
    賄罪部分（對證人即同案被告洪清水、林秀蓮投票行賄，
    對證人莊秋雄投票行賄），罪證明確，因予論罪科刑，固
    非無見；惟查：原審以被告向證人即同案被告洪清水、林秀
    蓮以免費替其二人修繕裝設房門及伸縮油壓角鏈作為賄賂及
    不正利益，先後向具有投票權之洪清水、林秀蓮行賄之行為
    ，與另向證人莊秋雄交付賄賂之行為，犯意各別，行為互殊
    ，應分論併罰之論斷，揆諸上開應論以接續犯之說明，尚有
    未洽。至於被告猶執陳詞，否認犯罪，指摘原判決此部分不
    當，雖無理由，惟原判決此部分既有前揭不當之處，基於審
    判不可分之原則（含後述不另為無罪諭知部分），自應由本
    院將原判決撤銷改判。
四、爰審酌被告未有前科紀錄，有臺灣高等法院被告前案紀錄表
    在卷可稽，素行良好，惟選舉乃民主政治最重要之基石，攸
    關一國政治良窳甚鉅，理應在公平、公正、公開之合法前提
    下進行，而賄選為敗壞選風之主要根源，影響國家根基及人
    民權益至深且鉅，且政府極力推動乾淨選風，每逢選舉期間
    ，即積極宣導反賄選，詎被告為使自己能順利當選，竟漠視
    上情，破壞選舉之公正、公平及純潔，以金錢或不當利益介
    入，妨礙民主政治之發展，以身試法，企圖影響選舉之最終
    結果，敗壞選風，妨害投票之公正、公平及純潔，誠屬不該
    ，犯後亦未見被告有悔悟之心，復衡之被告遭查獲買票之票
    數為3票，行賄金額不高，被告自承國中畢業之智識程度，
    家中尚有妻子、6個孩子之家庭狀況等一切情狀，量處如主
    文第2項所示之刑。
五、另按犯公職人員選舉罷免法第99條第1項之罪，在偵查中自
    白者，減輕其刑，為公職人員選舉罷免法第99條第5項前段
    所明定。前揭法條所指偵查中之自白，係指被告對於自己所
    為已經構成犯罪要件之事實，在偵查中向有偵查犯罪職權之
    公務員坦白陳述而言。至於對阻卻責任或阻卻違法之事由有
    所主張或辯解，雖屬辯護權之行使，仍不失為自白（最高法
    院89年台上字第4513號、99年度台上字第1903號判決意旨參
    照）。又所謂自白，係針對被疑為犯罪之事實陳述，不包括
    該事實之法律評價，與協商程序中一併為法律評價之認罪，
    並不相同。被告或犯罪嫌疑人在偵查中，若可認為已對自己
    被疑為犯罪之事實是認，縱對於該行為在刑法上之評價尚有
    主張，仍無礙於此項法定減刑事由之成立（最高法院98年度
    台上字第448號判決意旨參照）。查被告於99年6月30日警詢
    時及偵訊雖提及「有幫他（洪清水）更換木門」、「有修理
    洪清水家門」、「平常會拿錢幫助莊秋雄」等語（見選他卷
    第104頁、第106頁、第110頁），惟於警詢及偵訊時均聲明
    「（問：洪清水於筆錄中指稱：你幫他更換木門不給他收錢
    ，但是要將本屆村長選舉選票投給你本人，你做何解釋？）
    我沒有跟他說」、「沒有向洪清水家人買票」、「沒有向莊
    秋雄買票」、「我不曾到莊秋雄家中，所以我沒向他買票」
    、「本次雲林縣口湖鄉埔北村村長選舉沒有向誰買票」、「
    我有告訴他（指洪清水）有錢再給我」、「沒有向莊秋雄、
    林秀蓮買票」等語（見選他卷第104頁、第105頁、第110頁
    至第111頁），是依被告上開供述意旨，其於警詢及偵訊時
    均否認有分別以金錢、免費修理門作為賄賂或不正利益向證
    人莊秋雄、同案被告洪清水及林秀蓮賄選買票，被告並無對
    交付賄賂罪或交付賄賂及不正利益罪之構成要件事實坦白，
    依上說明，顯非自白，自無公職人員選舉罷免法第99條第5
    項前段規定減輕其刑之適用，併此敘明。
六、再按犯本章之罪或刑法分則第六章之妨害投票罪，宣告有期
    徒刑以上之刑者，並宣告褫奪公權，公職人員選舉罷免法第
    113條第3項定有明文，而此項褫奪公權之宣告，寓有強制性
    ，為刑法第37條第2項之特別規定，不受宣告1年以上有期徒
    刑之限制，法院自應優先適用（最高法院81年度台非字第24
    6號判決意旨參照）。被告經本院宣告如主文所示之有期徒
    刑，且本院審酌被告之犯罪情節，對於民主之危害程度，爰
    依公職人員選舉罷免法第113條第3項之規定，宣告褫奪公權
    4年，以資懲儆。
七、沒收部分：
    按公職人員選舉罷免法第99條第3項規定：預備或用以行求
    期約或交付之賄賂，不問屬於犯人與否，沒收之。此項沒收
    為刑法第38條之特別規定，採絕對義務沒收主義，祇要係預
    備或用以行求期約或交付之賄賂，不論是否屬於被告所有或
    已否扣案，均應依法諭知沒收，法院並無自由裁量之餘地。
    但如其賄賂已交付予有投票權之人收受，因收受者係犯刑法
    第143條第1項之投票受賄罪，其所收受之賄賂應依同法第2
    項規定沒收之，如全部或一部不能沒收時，追徵其價額。故
    犯投票行賄罪者，其已交付之賄賂，苟該收受賄賂之有投票
    權人，復經檢察官依法起訴，法院為有罪判決時，固應依刑
    法第143條第2項之規定，於其對向共犯所犯投票受賄罪之從
    刑宣告沒收、追徵，而毋庸再依上開規定重複宣告沒收；惟
    若對向共犯（即收受賄賂者）所犯投票受賄罪嫌業經檢察官
    依刑事訴訟法第253條規定為不起訴處分，或依同法第253條
    之1為緩起訴處分確定者，則收受賄賂之對向共犯既毋庸經
    法院審判，其所收受之賄賂即無從由法院依刑法第143條第2
    項之規定宣告沒收、追徵。雖刑事訴訟法第259條之1規定：
    檢察官依同法第253條或第253條之1為不起訴或緩起訴之處
    分者，對供犯罪所用、供犯罪預備或因犯罪所得之物，以屬
    於被告者為限，「得」單獨聲請法院宣告沒收。惟其特別限
    制供犯罪所用、供犯罪預備或因犯罪所得之物，且必須屬於
    被告者為限，始「得」由檢察官聲請法院宣告沒收，係採相
    對義務沒收主義，與前揭公職人員選舉罷免法第99條第3項
    規定「不問屬於犯人與否」均沒收之，其範圍並不相同。則
    檢察官是否依該條規定單獨聲請法院宣告沒收，仍有裁量權
    ，若檢察官未依上述規定單獨聲請法院宣告沒收，則法院自
    仍應依公職人員選舉罷免法第99條第3項之規定，將犯投票
    行賄罪者所交付之賄賂，於投票行賄罪之本案予以宣告沒收
    ，始符立法本旨（最高法院99年度台上字第6596號、第478
    7號判決參照）。經查：
  (一)被告用以賄選而交付證人莊秋雄之賄款1,000元部分，已據
    繳回而扣案（見選他卷第126頁），而證人莊秋雄業經檢察
    官以99年度選偵字第77號為緩起訴處分確定，且檢察官並未
    就1,000元賄款單獨聲請宣告（見原審卷(二)第200頁正面），
    依上開說明，被告交付證人莊秋雄之1,000元賄款，應依公
    職人員選舉罷免法第99條第3項規定，宣告沒收之。
  (二)至於被告交付同案被告洪清水、林秀蓮之前開賄賂（即新房
    門及伸縮油壓角鏈），因已由其等收受，揆諸前揭說明，應
    於同案被告洪清水、林秀蓮所犯投票受賄部分諭知沒收，而
    非於被告行賄犯行部分為沒收之宣告，且該部分業經原審於
    同案被告洪清水、林秀蓮所犯投票受賄罪依法諭知沒收確定
    ，是此部分即毋庸再依上開規定重複宣告沒收，併以敘明。
肆、不另為無罪諭知部分：
一、程序方面：
    按檢察官依裁判上一罪或實質上一罪起訴之案件，其起訴對
    法院僅發生一個訴訟繫屬，經法院審理結果，如認定一部分
    成立犯罪，一部分不能證明犯罪或行為不罰時，因僅有一個
    「訴」之關係，基於一訴一裁判之法理，關於不能證明犯罪
    或行為不罰之部分，僅於判決理由中說明不另為無罪之諭知
    ，毋庸於主文內為無罪之宣示，以符合彈劾主義原理（最高
    法院99年台上字第2330號判決參照），先予敘明。
二、實體方面：
  (一)公訴意旨另以：99年6月上旬某日，被告前往同案被告林秀
    蓮位於雲林縣口湖鄉埔北村鱉潭39號（起訴書誤載為9號）
    之住處，交付林秀蓮3,000元，並約使林秀蓮戶內之有投票
    權之3人，於此次北埔村村長選舉時，投票予登記第1號候選
    人吳竹棟之一定行使。因認被告此部分涉犯公職人員選舉罷
    免法第99條第1項對於有投票權之人交付賄賂而約其為一定
    之行使之罪嫌。
  (二)按犯罪事實應依證據認定之，無證據不得認定犯罪事實；被
    告或共犯之自白，不得作為有罪判決之唯一證據，仍應調查
    其他必要之證據，以察其是否與事實相符；不能證明被告犯
    罪者，應諭知無罪之判決，刑事訴訟法第154條第2項、第15
    6條第2項、第301條第1項分別定有明文。所謂證據，係指足
    以認定被告確有犯罪行為之積極證據而言，該項證據自須適
    於為被告犯罪事實之證明者，始得採為斷罪之資料；如未能
    發現相當證據，或證據不足以證明，自不能以推測或擬制之
    方法，以為裁判之基礎（最高法院29年上字第3105號、40年
    台上字第86號判例意旨參照）。又認定犯罪事實所憑之證據
    ，無論直接或間接證據，其為訴訟上之證明，須達於通常一
    般之人均不致有懷疑，而得確信其為真實之程度者，始得據
    為有罪之認定，倘其證明尚未達到此一程度，而有合理之懷
    疑存在時，尚難為有罪之認定基礎（最高法院76年台上字第
    4986號刑事判例意旨參照）。再按刑事訴訟法第161條已於
    91年02月08日修正公布，修正後同條第1項規定：檢察官就
    被告犯罪事實，應負舉證責任，並指出證明之方法。因此，
    檢察官對於起訴之犯罪事實，應負提出證據及說服之實質舉
    證責任。倘其所提出之證據，不足為被告有罪之積極證明，
    或其闡明之證明方法，無從說服法官以形成被告有罪之心證
    ，基於無罪推定之原則，自應為被告無罪判決之諭知。
  (三)檢察官認被告涉犯此部分交付賄賂罪嫌，無非係以：(1)證人
    林秀蓮於警詢及偵訊之供述、(2)證人洪清水警詢及偵訊之供
    述及證述、(3)證人洪莉瑛於警詢、偵訊及原審審理時之供述
    及證述、(4)被告於警詢、偵訊之供述為其論據。
  (四)訊據被告堅決否認上開犯行，辯稱：伊沒有於99年6月上旬
    到林秀蓮家裡，交付3,000元給林秀蓮等語。經查：
  1.證人洪莉瑛係屬中度智障人士，有雲林縣口湖鄉公所99年10
    月14日口鄉社字第0990015528號函暨相關證明文件（見原審
    卷(一)第176頁正面至第177頁正面），且參以證人洪莉瑛於99
    年12月16日在原審審理時到庭作證，於人別訊問時，就其自
    己之年齡、住址、出生年月日、身分證號碼等均不知曉，無
    法正確回答，對於之前由誰陪同、如何來到地檢署均無印象
    ，無法回答（見原審卷(二)第76頁背面、第78頁正面），並參
    酌原審99年12月16日及同年月23日之審判筆錄，可見證人洪
    莉瑛之認知能力較為不足，對於開放性之問題，理解能力顯
    然較一般人低，有時無法針對問題之本意回答，其證詞之證
    明力較低。復觀諸證人洪莉瑛於檢察官偵訊時，原先證稱：
    伊母親林秀蓮都沒有收到吳竹棟的3,000元買票錢等語，後
    經A女（即證人王好桂）對洪莉瑛說：「你現在說沒有會被
    抓去關捏！有還是沒有?」等語後，洪莉瑛才開始回答「有
    」之陳述，有原審勘驗證人洪莉瑛於檢察官偵訊之錄音錄影
    光碟筆錄在卷可佐（見原審卷(一)第128頁背面至第130頁），
    嗣其於原審審理時又改證稱：「（問：妳記得那個時候檢察
    官問妳時，檢察官是不是有問到說吳竹棟是不是拿3,000元
    給妳媽媽這件事？）我沒有看到啦，（問：妳記得妳在檢察
    官那邊有說到3,000元這個數字嗎？）沒有，我沒有講，我
    不曾看過吳竹棟拿過1,000元錢給我媽媽林秀蓮，我沒有看
    到啊」等語（見原審卷(二)第126頁正、背面、第130頁正面、
    第132頁正面、第134頁背面），是證人洪莉瑛關於有無看到
    被告拿3,000元給證人即同案被告林秀蓮，林秀蓮有無拿到
    被告所交付之3,000一節，前後陳述明顯不符，證詞何者為
    真，尚屬不明。又依證人洪莉瑛於原審99年12月16日審理時
    證述：在地檢署檢察官問話時，伊會怕，怕會被關、會哭、
    會沒伴等語（見原審卷(二)第78頁背面至第79頁正面），亦不
    能排除證人洪莉瑛於偵訊時供稱被告有拿3,000元給同案被
    告林秀蓮等語，係因害怕說沒有，會被關之情況下而為之供
    述。是綜上情以觀，尚難僅憑證人洪莉瑛上開偵訊時之證述
    ，而遽認被告對證人即同案被告林秀蓮確有上開投票行賄之
    事實。
  2.又證人即同案被告林秀蓮之警詢筆錄，對被告而言，無證據
    能力，已如前述，自不能作為認定被告犯罪事實之證據。次
    參以證人即同案被告林秀蓮於檢察官偵訊時係供述：伊沒有
    收到吳竹棟的錢等語（見原審卷(一)第151頁背面、第155頁正
    面、第156頁正面）；另證人即同案被告洪清水於檢察官偵
    訊時僅證述：沒有收到買票錢，伊不知道家裡的人有無收到
    買票錢等語（見原審卷(二)第10頁正、背面），而被告於警詢
    及偵訊時亦均否認有交付3,000元予證人林秀蓮（見選他卷
    第104頁至第105頁、第111頁）。是依檢察官所提出之證據
    ，或其指出證明之方法，並未能使本院之心證達到確信被告
    被訴此部分投票行賄之犯行為真實之程度。
  3.此外，本案復查無其他積極事證足資證明被告有檢察官所指
    對證人即同案被告林秀蓮以交付賄賂3,000元之投票行賄犯
    行，依「罪證有疑、利於被告」及無罪推定原則，自應就此
    部分為被告無罪之諭知。惟檢察官認被告此部分與前開起訴
    並論罪科刑部分，具有法律上一罪之集合犯關係，爰就被告
    此被訴部分不另為無罪之諭知，併此敘明。
據上論結，應依刑事訴訟法第369條第1項前段、第364條、第299
條第1項前段，公職人員選舉罷免法第99條第1項、第3項、第113
條第3項，刑法第11條前段、第37條第2項，判決如主文。
本案經檢察官邱克斌到庭執行職務。
中    華    民    國   100    年    9     月    6     日
                  刑事第三庭    審判長法  官  陳義仲
                                      法  官  楊清安
                                      法  官  張季芬
以上正本證明與原本無異。
如不服本判決應於收受送達後10日內向本院提出上訴書狀，其未
敘述上訴理由者，並得於提起上訴後10日內向本院補提理由書（
均須按他造當事人之人數附繕本）「切勿逕送上級法院」。
                                      書記官  鄭信邦
中    華    民    國   100    年    9     月    6     日
附錄本案論罪科刑法條全文：
公職人員選舉罷免法第99條
對於有投票權之人，行求期約或交付賄賂或其他不正利益，而約
其不行使投票權或為一定之行使者，處3年以上10年以下有期徒
刑，得併科新臺幣1百萬元以上1千萬元以下罰金。
預備犯前項之罪者，處1年以下有期徒刑。
預備或用以行求期約或交付之賄賂，不問屬於犯人與否，沒收之
。
犯第1項或第2項之罪，於犯罪後6個月內自首者，減輕或免除其
刑；因而查獲候選人為正犯或共犯者，免除其刑。
犯第1項或第2項之罪，在偵查中自白者，減輕其刑；因而查獲候
選人為正犯或共犯者，減輕或免除其刑。
【附件一】：檢察官於99年6月30日訊問證人洪清水之偵訊錄音
            譯文（洪清水以下簡稱「洪」；檢察官以下簡稱「
            檢」）（見原審卷(二)第3至12頁）
【訊問內容】
  檢：喔，啊。洪先生你出生年月日咧？
  洪：38年09月26號
  檢：身份證號碼咧？
  洪：身份證號碼喔，我現在呴。
  檢：忘記了。喔好，住哪裡？
  洪：口湖鄉埔北村一鄰9號，一鄰9號。
  檢：嘿。潭北喔，鱉潭。
  洪：鱉潭、鱉潭。
  檢：鱉、鱉潭
  洪：鱉、鱉、鱉、鱉潭。國語是鱉潭9號
  檢：那你現在呴涉犯的是那個投票受賄啦，就是賣票啦呴。
  洪：好。
  檢：啊你可以照你自己的意思講話呴。
  洪：好、好。
  檢：啊可以請律師呴。
  洪：嘿。
  檢：可以請求調查有利證據呴，這樣瞭解嗎？
  洪：嘿，蛤？
  檢：可以說要調查什麼證據啦呴。
  洪：嗯。
  檢：這樣瞭解呴。
  洪：嘿。
  檢：要不要請律師？
  洪：不用、不用，免。（搖頭）
  檢：那警察給你做筆錄，啊你有沒有老實說？
  洪：我句句實言。
  檢：呴，有實在呴。
  洪：句句實言。
  檢：啊，警察有沒有打你？
  洪：蛤？
  檢：警察問筆錄有沒有打你？
  洪：沒有。（搖頭）
  檢：沒有呴，好。那你這次投那個村長你有投票權嘛？
  洪：有啊，我62歲有了。
  檢：有呴。
  洪：嘿。
  檢：啊這次你那個，ㄟ～埔北村呴。
  洪：嘿。埔北村，對。
  檢：埔北村出來，有幾個人出來選？
  洪：蛤？
  檢：有出來幾個人出來選村長？
  洪：3個。候選人3個 。（一邊用右手比出三）
  檢：候選人3位。
  洪：第一號吳竹棟。
  檢：第一號吳竹棟。
  洪：吳竹棟先生。
  檢：嘿。
  洪：第二號陳文獅先生。
  檢：第二號是陳文獅。
  洪：陳文獅是…
  檢：啊3號是吳志欽。
  洪：吳志欽。
  檢：呴。
  檢：吳竹棟。呴，你這次村長的選舉有沒有收到買、買票的錢
      。
  洪：沒有。
  檢：沒有。
  洪：嘿。
  檢：啊你們家有幾個投票權？
  洪：我和我的太太，我有一個小女，嗯大女兒，3票。
  檢：洪莉瑛呴。
  洪：洪莉瑛。
  檢：嗯。
  洪：林秀蓮，我是洪清水。
【檢：呴，啊你們家的人，有沒有人收到買票的錢？】
【洪：嗯，我們沒有收到錢。】
  檢：你們家、你們家。
  洪：沒有。我不知道，我、我，我如果…他，我都時常出去外
      面走一走，我不在家啦，就晚上煮飯的時間、早上只有，
      我那個太太已經中風了，已經5年了，5年過2個月，現在
      就在服侍他，也沒有做什麼事啊，有空我就出去外面走一
      走，時間到我回來煮飯給他吃，我沒有什麼事可以做，就
      回、出去外面走就是。
  檢：呴，啊這次選舉，有沒有人給你什麼好處？
  洪：沒有啊，選舉是依平等的啊，大家都是好朋友沒有什麼，
      對不對？選舉，他有錢、有錢選舉，也是好，大家，每個
      人好，對不對，誰當選，大家都是好朋友對不對，沒有什
      麼。
  檢：啊，有沒有哪一個候選人去你家拜票？
  洪：有，吳志欽，吳志欽他有去。
  檢：還有沒有？
  洪：（搖頭）另外2個都沒有去。
  檢：都沒有去喔。
  洪：（搖頭）沒有，只有吳志欽有去，吳志欽啦，他有去。
  檢：欽差的欽。
  洪：欽佩的欽啦。
  檢：欽佩的欽。
  洪：金字旁在一個欠字的欠。
  檢：啊吳竹棟是做什麼工作？
  洪：他啊。
  檢：吳竹棟。
  洪：他在放鰻魚。
  檢：蛤？
  洪：放鰻魚。
  檢：什麼是放鰻魚？
  洪：他那個園整個挖下去，放鰻魚，放鰻魚兼做鰻池的鰻檯仔
      。（一邊揮舞手說明）
  檢：養殖就好，養殖。你家最近有無裝修房門。喔你們最近有
      無裝修什麼房間門？
  洪：蛤？
【檢：有沒有修、修理什麼房間門？】
【洪：有，在沒有選舉之前。】
【檢：在沒有選舉之前。】
【洪：一個禮拜以前。】
  檢：蛤，什麼時候？
  洪：06月10號。
  檢：06月10號。
  洪：06月10號選舉日，他…
  檢：06月12吧？
  洪：嗯，06月12當天選舉日。
  檢：06月12是選舉日。
  洪：嘿，我差不多在一星期以前。
  檢：啊，等一下呴，等一下、等一下。
  洪：我…
  檢：等一下，06月12。
  洪：06月12號。
  檢：是選舉日。
  洪：嘿。
  檢：呴在選舉前。
  洪：我家叫他來幫我修理房間。
  檢：一個禮拜呴。
【洪：我叫他來幫我修理房間門。】
  檢：叫誰？
  洪：吳竹棟。
  檢：吳竹棟，吳竹棟。
  洪：呴。
  檢：來修理房間門。
  洪：嗯。
  檢：嘿，然後咧？
  洪：我說，他有向我講。
  檢：他有向我講。
【洪：他向我講說，好啦，我差不多中午，早上沒有空，中午2
      點以後他要來，給我要拿那個門回去修理，那但是當天下
      午剛好2點，就是那麼簡單，他就來了。】
  檢：嘿。
  洪：開那個貨車來了，啊我那個門拿回去。
  檢：呴。
【洪：沒做好，2天後他就拿過來給我裝，裝那個門裝好了，他
      說，他就跟我說阿水啊，呴。】
  檢：阿水啊。
  洪：他叫我名字啦，叫阿水。
  檢：阿水啊。
【洪：嘿。拜託咧呴，你喔選舉，這個門不要講，錢不要說，選
      舉，改天我那個選舉，你才那個票蓋（臺語），跟我幫忙
      一下，我說好、好。錢他沒說，錢沒說就對，他沒說錢的
      事情啦。他說，我說好啊，你如果要選，我一定幫忙他的
      ，你不要選舉，甚至是說你做什麼，只要是我做可以的到
      ，我一定挺你就對啊，我說這樣而已，他就幫我裝好，修
      理好他就回去，我就自顧自的出去玩不在家。】
  檢：啊你這個修理。你再說一遍，他說阿水。
  洪：蛤？
  檢：這次怎樣，選舉幫個忙。
【洪：稍微幫忙一下，我登記第一號。】
  檢：我登記第一號。
【洪：蛤，日後才幫忙一下，呴。】
  檢：我登記第一號。
【洪：錢不要說。】
  檢：錢不要說。
  洪：呴。對。他只有說這樣而已。
  檢：你跟他說好。
  洪：我、我沒跟他說好，自行跑出去，跑出去，我自行跑出去
      玩，他自己裝門，我又不會，他自己裝，裝一裝他就回去
      。
  檢：你沒跟他說好。
  洪：沒啦，我算我們隔壁有一場喪事，我就去那邊坐。
  檢：沒啦，你、你怎樣跟他說？
  洪：我說好啊，你裝就好，我要來那邊喪家坐一坐，你自己裝
      。
  檢：不是啦，他跟你說，這次選舉幫個忙，他登記一號錢不要
      說。
  洪：蛤啦。
  檢：你這樣，怎樣跟他說？
【洪：我說好啦、好啦、好啦，我一定幫忙的，選、選舉那天我
      再載我妻子，就妻子她已經殘障了呴，不能走，我再用輪
      椅載他，我跟他說這樣而已。】
  檢：呴。
  洪：呴。
  （咳嗽聲）
  檢：啊。
【檢：啊你那個門拿去外面修理差不多要多少錢？】
【洪：嘿差不多一千八佰元，一千八佰元啦。】
  檢：千…
  洪：一千八…
【檢：嘿，你這、你、你這裡怎麼說二千六百八十？】
【洪：二千六百八是含工錢，連、連帶工錢算、算在…】
  檢：是這樣嗎？真的嗎？
  洪：真的，那八百塊工錢一天的工資，一天的工資要八百塊嘛
      ，合起來二千六，對不對，二千六。
  檢：一千八，二千四而已
  洪：沒，一千八跟一個，一千八百跟一個八百不是二千六，怎
      麼會是一千四。
  檢：一千八。
  洪：二千六嘛。
  檢：二千六。
  洪：嗯。
  檢：你怎麼會說二千六百八十。
【洪：二千六百八十就是另外他有跟我收一個門80元，另外一個
      門，那個窗簾有一個不鏽鋼，沒有，像這裡，那個、那個
      有一門閂拴住，多80元，就在那個、那個鋁門窗的門擋，
      他去、去口湖買的80元，我的..，啊。】
  （洪清水邊說話邊在偵查庭內走動及比劃）
  洪：二千六百八十。
  檢：二千八百。
  洪：二千六百八十。
  （洪清水坐下）
  檢：及那個八十塊材料八十塊。
  洪：我就跟那加那個工資啊，他那個修理一千八嘛，工資要八
      百嘛，二千六，再修理那個。
  檢：喔好。
  洪：八十塊。
  檢：啊，吳竹棟有沒有跟你收修理費？
  洪：沒有啦。
  檢：沒有喔。
  洪：我是自己在講的，這是我講、自己講。
  檢：蛤？
  洪：他沒有講，我自己講。
  檢：自己講怎樣？
  洪：啊要算工錢，那個八百塊一定要算的。
  檢：呴。
  洪：那個門。
【檢：喔，我是說，吳竹棟將你修理好，怎會沒跟你收錢？】
【洪：沒啊，他就說，叫我（台語）票要幫忙而已，對不對？】
  檢：呴，嘿，因為你，算你投票投票有收到好處這樣，算賣票
      ，這樣有承認嗎，有承認嘛，給你緩起訴好不好？
  洪：緩什麼？
  檢：有承認嘛。
【洪：我沒有，為什麼，我沒有拿他錢要承認什麼，我沒、我阿
      沒拿錢，我只有叫他做門而已。】
  檢：做門沒收錢啊。
  洪：我啊沒有半角，我啊沒拿半角。
  檢：對啊。
  洪：我要承認什麼，我要怎樣承認。
【檢：這樣就是有犯罪啊。】
【洪：我哪有什麼犯罪啊。】
【檢：對價關係啊。】
【洪：我們是這樣講，他拿錢我跟他說要做工，我也說要算工資
      給他，他說不用。】
  檢：嘿啊，你們就用這修理的錢，跟他換一票這樣。
  洪：我是他的做法…（模糊），我的做法…（模糊），我沒拿
      到錢。
  檢：嘿，這樣應該要繳錢你沒有給錢啊。
【洪：我要拿給他，他說不用啊，叫我票幫忙一下啊！】
  檢：嘿啊，就是。
  洪：算違法喔。
  檢：嘿啊，這樣就是。這樣我拿一台，拿一片門跟你換一票，
      是不是這個？
  洪：不是這樣，我想不是這樣，我不是這樣。
  檢：30元，我跟你說收30元就算賄選啊ㄋㄟ，你這個…
  洪：法律是、不是這樣的
  檢：我跟你說。
【洪：法律不是這樣，法律不是這樣。】
  檢：法、法律就是說你收我30元的東西，超過30元就是賄選。
  洪：這樣我們當作生意買賣，就生意買賣啊。
  檢：對啊。
  洪：不是這樣的作法對啊。
  檢：對啊。
  洪：法律要公平、要公正啊，對不對？
  檢：不是啊，你這樣怎會沒有構成。
【洪：啊，要公正、公平對不對，阿我不是拿他的錢，我沒有拿
      他的錢啊，是他，我是要幫他修理錢，援助，我是要算工
      錢給他，他說叫我幫忙。】
  檢：嘿啊。
【洪：對不對，我不是跟他拿錢，我沒有給他拿錢喔。】
  檢：啊，那送你東，他算送你東西了ㄋㄟ。
  洪：不是，這是他給我要幫我修理，不是送我東西。
  檢：送東西啊。
  （洪清水主動起身站立）
  洪：不是，他是要幫我修理門，對嗎？
  檢：嘿啊。
  洪：他也不是要拿什麼東西要送，我們有沒有收錢、買賣，都
      沒有。（洪清水自動站立陳述，並一邊用手比畫）
  檢：不是啊，照理他要跟你收錢ㄋㄟ。
  洪：對啊。
  檢：對不對？
  洪：阿他是說他要…
  檢：啊他無緣無故為什麼要這樣做，他平常是否會這樣做
  洪：什麼，他喔，他平常時候，我們家中的東西，他的..，我
      們的樓梯他都跟我算免錢的，他還沒選舉之前他都跟我做
      免錢的，他還沒選舉前跟我做一個樓梯一千八百元他也跟
      我說不用錢、不用錢，因為我們家庭有困難啊。
  檢：這樣你、你從，你有，他跟你換票啊。
  洪：換票跟…（模糊），做生意，…（模糊）對、對。
  檢：這樣不行啊，對、對、對，這樣就是不行，你這樣就是不
      行。
  洪：毀謗喔。
  檢：嘿啊。
  洪：不能這樣說。
  檢：不能這樣。
  洪：平常時他做人也很好，但是他就東西，做樓梯就沒跟我收
      錢啊。
  檢：這樣就不行。
  洪：不是說選舉就不拿錢，平常時做樓梯他就不跟我，沒拿錢
      。
  檢：這樣我們跟你緩起訴，就是你一年裡面，不要再犯罪，就
      不會將你起訴，這樣好不好？
  洪：怎樣？
  檢：一年內沒將你，沒有犯罪，不會將你起訴。
  洪：我喔。
  檢：嘿啦。
  洪：我啊我沒犯什麼罪。
  檢：你這樣就有算啊。
  洪：不是啦，這樣算毀謗啦，法律不是這樣做的。
  【洪清水於偵訊臺前左右走動】
  檢：是啊。
  洪：我啊說要是在這裡跟你拿錢，沒、沒跟你承認，我就算毀
      謗，我就算違法違反法律。
  檢：不是啊。
  洪：就是這樣事實，對嗎？
  【洪清水坐下】
  檢：啊，你，為什麼不要這樣做。
  洪：誰？
  檢：其他兩個為什麼不幫你做。
  洪：啊、啊，他們就做什麼的，他們也沒辦法做啊。
  檢：對嗎？
  洪：嗯。
  檢：這樣，你不承認是嗎？
  洪：我承認什麼。
  檢：就是，這樣等於算說送你超過30元的東西，這樣你知道嗎
      ？
  洪：做選舉跟做生意，是不一樣的方式。
  檢：不是，法律規定說送超過30元的東西，就是、就是說，就
      算賄選啊！
  洪：這樣。（搖頭）
  檢：你這個東西超過30元。
  洪：法律、法律，變法律沒有正常啦！
  檢：嘿啊。就是這樣啊！
  洪：法律不正常。
  檢：不然我們大家都這樣，都這樣說，叫候選人去每一個的人
      家，都這樣做，這樣是否可以，我問你。
  洪：蛤？
  檢：候選人，我今日也是候選人，我跟，我要選里長，啊去大
      家每一個人的家，說你家要修理什麼，我幫你修理免錢，
      這樣是否可以？
  洪：那個是事先有、他有..（模糊）圈套。
  檢：嘿啊。
  洪：他事先頭腦動一種圈套。
  檢：什麼圈套？
  洪：那個就是選舉頭腦動腦筋啦，有一種動腦筋的圈套，對嗎
      ？
  檢：是不是，我問你是否可以這樣？
  洪：應該是不行的。
  檢：不行的嘛。
  洪：法律就要有一種是正常的。
  檢：對嘛。這樣不行啊！
  洪：對、對。
  檢：呴這樣你有承認嗎？
  洪：我不承認，我都沒，我不會承認，我沒有承認，我跟你說
      ，怎樣都不會承認。
  檢：蛤？
  洪：怎樣都不會承認，我如果是有跟他收錢，沒跟你們說。
  檢：不是啦，你聽不懂喔，呴我跟你，今天我是候選人。
  洪：嗯。
  檢：我去你家做門，啊我去他家呴做樓梯也不用錢，我去他家
      呴，做窗戶也不用錢，這樣是否可以，大家都能這樣做嗎
      ？
  洪：不是啊，這是選舉中，該一就一，該二就二，啊他做的做
      正確啊寫出來，不能隨便做的。
  檢：這樣就可以，蛤？
  洪：這樣不行，也沒辦法。不能，不能說那個。你如果說我跟
      他拿錢就是不承認，我就是變毀謗，對嗎？法律就是，你
      就不照法律走，你隨便作法，不分是非。
  檢：好不好？
  洪：蛤？
  檢：這樣有承認嘛。
  洪：我沒有承認，不行，我沒有承認，真正的，甚至把我抓去
      關，將我關…（模糊）都不要緊，我太太中風在床上，他
      早上有去，用怎樣ㄋㄟ。【法警站起來，洪清水比著法警
      】
  檢：這樣喔！
  洪：蛤啦，他早上有去要叫我…（模糊）
  【洪清水邊說話邊指著法警，之後法警起身，至洪清水前方並
  舉起手揮動】
  檢：這樣、這樣我們跟你用起訴的喔！
  洪：怎樣要起訴。
  檢：蛤？
  洪：怎樣要起訴，你說。
  檢：就是你有犯法啊。
  洪：我哪有犯法，我哪有犯法、我哪有犯法。
  檢：…（模糊）
  洪：我沒有犯法，如果我有跟他拿他的錢我就是犯罪。
  檢：喔好。
  洪：我沒拿他的錢，怎樣犯法。
  洪：我沒拿錢…
  【洪清水掩面哭泣】
  檢：不是啊，我這樣解釋你聽不懂喔
  洪：我是，我能知道。
  檢：我、對嗎，我今天要選舉的人，我故意，我就去你家，說
      你家的門要修理嘛，我做跟你做，修免錢的，我再去你家
      的鄰居，大家都這樣做，這樣是否可以。
  洪：（搖頭）我不會承認，看你要把我抓去關也不要緊，還是
      怎樣，我不要緊，我妻子中風，你把她餓死也不要緊，你
      甚至把我打死也不要緊，我的做人做事就樣，我又沒有什
      麼就沒有什麼‧‧‧
  法警：好啦，不要承認就好啊。
  洪：蛤。
  檢：好、好、好。
  洪：要怎樣啊？
  法警：不承認就好啦。
  洪：就事實的啊，我沒跟他拿錢，我不承認。
  檢：好、好。
  洪：…（模糊）上訴。
  檢：你跟吳竹棟有親戚關係嗎？
  洪：沒，我跟他沒什，沒什麼關係，都沒有？
  檢：就吳竹棟的部分要請你作證人阿呴。
  洪：吳竹棟怎樣，要叫我做什麼證人？
  檢：作證人啊。
  洪：蛤？
  檢：作證人。
  洪：下一庭呴。
  檢：現在作證人。
  書記官：作證人。
  洪：叫誰，證人。
  檢：做吳竹棟的證人。
  洪：做什麼證人，作證人什麼事情，你就要說。
  檢：就是剛才說的事情啊。
  洪：要叫他，叫吳竹棟來作證人呴。
  檢：叫你作證人，跟他說、說，你剛才說的是事實這樣。
  洪：喔，不、不能起訴。我不能，我沒辦法處理。
  檢：蛤？
  洪：我沒辦法處理。
  檢：不是啊，你剛才。不然你改天再來。
  洪：好啊，改天我可以再來啊，我妻子到晚上沒給他吃飯，明
      天你可以槍斃給他死，我不要緊，我改天再傳。
  檢：我改天再傳。
  洪：事實就是這樣，書記官，檢察官就是這樣。
  檢：喔。
  洪：一句話、一句話，一言做事駟馬難追，一句話說出去，四
      隻馬追也追不到。
  檢：喔。
  洪：要有事實才能判，對嗎？
  檢：你、你現在做一做，好嗎？
  洪：好，做什麼、做什麼？
  檢：就是說剛才問你的話，實在嗎，這樣啊。
  洪：蛤，你說我，如果該是對的，我們可以，如果該怎樣。
  檢：現在是用證，證人的部分，現在是要證人，剛才你是被告
     。現在你是用證人，好嗎？
  洪：要叫他做我的證人，改天我再來對嗎？
  檢：不是啦，你啦，就是說剛才跟你確定的事情，再跟你確定
      一遍啦。好不好？
  洪：好，你可以重新再問不要緊。
  檢：啊你這樣，你這樣，問你的事情你要照實講，不能說謊，
      你念一遍。
  【法警將證人結文交給洪清水，洪清水將結文唸一遍並詢問是
  要簽其名字嗎，之後即簽名】
  法警並再次拿證人結文向證人洪清水解釋：這是這是結文，等
  一下檢察官問你，你要說實話，否則會犯偽證罪。7年以下。
  洪：好
  檢：啊就是說，你這次選村長你有投票權是不是？剛才跟你問
      的有實在呴？
  洪：問什麼。
  檢：你剛才說的話有實在嗎？
  洪：實在，事實，但是我賣票這我沒…（模糊）呴。
  檢：啊。你們這次選村長是幾個人？3 個嘛。3 個出來選嘛。
  洪：（點頭）
  檢：吳竹棟、陳文欽、陳文獅跟吳志欽啦。
  洪：蛤。（點頭）
  檢：啊有收到買票的錢嗎？
  洪：我沒拿半角。
  檢：啊你家幾票？
  洪：我們三票。
  檢：啊你家的人有收到買票的錢嗎？
  洪：我不知道，我出去外面玩，我都沒在家裡都跑到外面玩啦
      。
  檢：啊，有誰，候選人有誰去你家拜票嗎？吳志欽而已呴。
  洪：吳志欽而已，其他的都沒有，有，陳文獅有去。
  檢：陳文獅。
  洪：有去，我妻子中風呴，那天他4點就叫我…
  檢：好、好。
  洪：呴。
  檢：啊你家的門是不是最近有修理？
  洪：嘿，現在選、選舉前。
  檢：一個禮拜。
  洪：嘿。
  檢：啊吳竹棟。
  洪：呴。
  檢：吳竹棟。
  洪：嘿。
  檢：你請吳竹、吳竹棟幫你修理門呴！
  洪：我叫他修理。
  檢：他怎麼跟你說。他是將你的門拿回去修理，2天後才…
  洪：才拿回來，才拿回來裝。
  檢：怎樣跟你說
  洪：他說我才拿回來裝，他說他做好以後再拿回來裝，門不要
      用電風扇吹，比較沒蚊子。
  檢：嘿，他怎麼跟你說？
  洪：蛤。
  檢：他是不是說，他拿門給你的時候，怎樣跟你說？
  洪：他說，我不在家。他只有拿來裝門，自己裝。
  檢：怎樣、怎樣，他怎麼說
  洪：他說修理這個門，我太太躺在床上，我去…
  檢：你剛才不是說，他有跟你說這次選舉要幫忙。
  洪：那是，算他載來、載來以後，他載來，要裝之前我在家我
      家他跟我說的，他要裝的時候我就過去隔壁。
  檢：嘿啊。
  洪：喪事他家玩。
  檢：嘿啊，他是不是有跟你說，這次選舉要幫他的忙。
  洪：蛤啦。
  檢：…（模糊）
【洪：他說票幫他忙一下，錢不用說啦，我說看多少錢，我太太
      問多少錢，他說不用說啦，錢的不用說，錢…（模糊）】
  檢：你這片門如果修理，出去外面修理要多少錢？一千八。
  洪：包括工錢。
  檢：二千六百八十。
  洪：三千、三千多元的啦。
  檢：三千，你剛才說二千六百八十。
  洪：二千六百八十是工錢算在內，再加上一個不鏽鋼的門鎖，
      …（模糊）在關的就對啊，那個八十元啦。
  檢：你這次修理他沒跟你收錢嘛。
  洪：沒，這次沒拿半角。
  檢：他說票要幫忙這樣。
【洪：他說他如果票需要，票要幫忙，順便拿一張名片給老婆，
      這樣而已。我不在家，我自行出去，我不在家。】
  檢：啊吳竹棟怎會知道你要修理門。
  洪：蛤？
  檢：他怎麼會知道你家門要修理？
  洪：我有打電話給他。
  檢：你打電話給他。
  洪：蛤啦，我打電話去他家。
  檢：這樣我再跟你說一遍啦，如果你如果有承認，我們將你不
      要，暫時不將你起訴，你如果不承認就要將你起訴這樣，
      看你怎樣？
  洪：叫我怎樣承認，你說給我聽。
  檢：喔好。
  洪：說我承認，說我有跟他拿錢。
  檢：承認說你說沒拿錢，他拿這個門給你送你。
  洪：呴。
  檢：這樣。
  洪：阿，有，這個這個我承認，這條是真的，我無跟他拿半毛
      。
  檢：送門啊。
【洪：門、門送我是真的。】
  檢：門送你嘛。
  洪：算他幫我裝，這句是真的。
  檢：這樣就、這樣就有犯罪啊。
  洪：這樣哪有算犯罪。
  檢：這樣犯罪。
  洪：這樣算…
  檢：這樣我拿金條送你，可以嗎？
  洪：這樣算用錢在買賣。
  檢：嘿啊。
  洪：哪有可能這樣。
  檢：不是啦，這樣就算，這樣就算你有收到好處啊，你這就跟
      收到錢的意思是一樣。這樣你不承認要起訴喔。
  洪：起訴就起訴。
  檢：好、好、好。
  洪：…（模糊）我才跟你走，…（模糊）
  檢：好。
  洪：我回答你喔，看你何時要起訴…才調（模糊）
  檢：好。
  洪：這樣好嗎？不要緊
  【洪清水坐下】
  檢：好。沒有要補充的呴？沒呴？
  洪：沒，你都不給我說的機會，我就都…（模糊），你不給我
      的機會。
  檢：我的意思你聽不懂嗎？
  洪：你要起訴我讓你起訴啊。
  檢：喔好、好啊 。
  洪：謝謝你，檢察官謝謝，甚至你跟我判刑都沒關係，我該走
      我就走了，這樣可以吧！
  【洪清水站起來】
  檢：啊等一下，你女兒還沒問啊
  洪：我女兒你不用問啦，他呆呆啦，36歲還沒有嫁丈夫，他變
      植物人了啦，他變植物人，沒有，只會吃啊，什麼事都不
      會做。
 【法警拿筆錄給洪清水簽名，結束】
【附件二】：檢察官於99年7月1日訊問證人林秀蓮之偵訊錄音譯
            文（備註：1.檢察官，以下簡稱「檢」。2.受訊問
            人林秀蓮，以下簡稱「林」。3.書記官，以下簡稱
            「A」；員警，以下簡稱「B」；受訊問人林秀蓮之
            先生，以下簡稱「C」）（見原審卷(一)第150頁至第
            158頁）
【訊問內容】
  林：…（模糊）拿二、三千元去。
  檢：喔，好。
  林：我不敢去，我說我不敢去。
  Ａ：好，現在檢察官，檢察官跟你問呴，你才回答嘿。
  林：我不知道發生什麼事情，我那有什麼事情。
  檢：喔，我先跟你。
  林：說。
  檢：你林秀蓮啦！
  林：嗯。
  檢：是不是，你出生年、月、日咧？
  林：嘿。
  檢：出生年、月、日？
  Ａ：你何時出生的？
  林：…（模糊）。
  檢：啊，身份證號碼呢？
  林：他們拿去，我不知道啦！
  檢：啊，住在哪裡？住這裡嘛，鱉、鱉潭9號嗎？
  Ａ：你住這裡，這裡鱉潭9號嗎？
  檢：鱉潭9號嗎？
  林：9號在那邊，住這邊，過來在這邊住。
  檢：嗯。啊你現在是那個涉嫌那種賣票啦呴，啊你可以照你自
      己的意思說話呴，可以請律師，可以看要調查什麼證據，
      這樣有瞭解嗎？
  林：我又沒…（模糊）要請什麼？
  檢：啊有要請律師嗎？
  林：請律師要幹嘛？
  檢：不用呴。
  林：我又沒做什麼事情啊！
  檢：喔，好。
  林：我有硬朗。
  《啪的一聲》
  林：很理想…（模糊）我撿報紙，我在拾荒啊！
  《風聲》
  檢：…（模糊）警詢是否實在？
  林：…（模糊）我也沒做什麼事情啊！我哪有可能、可能做什
     麼…（模糊）
  檢：耶，昨天警察喔跟你做筆錄時候，你這筆錄是否有實在？
  林：我胡說的啊，我說什麼。
  檢：你昨天的筆錄是否實在嗎？
  林：有啊，我照這樣說啊！
  檢：你昨天的筆錄有實在嗎？
  林：我說。
  Ａ：警察有跟你問，昨天是不是？
  檢：昨天警察來做筆錄嗎？是不是？
  林：…（模糊）他有可能我送呴！
  檢：阿，你。
  Ｂ：檢察官問你什麼，你回答什麼，啊你等下要說的等下再說
  檢：昨天警察先生有來跟你做筆錄嗎？是不是，昨天你有印象
      嗎？
  林：有來跟我做筆錄，有、有。
  檢：你有照實講嗎？
【林：照實說，我沒拿到半毛錢，這種沒在拿錢實在是事實。】
  檢：呴。
  《機車聲》
  林：我在做這沒在拿錢。
  檢：村長選舉有無投票權？
  林：…（模糊）
  檢：等一下呴。
  《風聲》
  檢：阿，你們這一次呴，村長選舉有，你有投票權嗎？你可以
      投票嗎？
  林：我去投票沒跟人拿錢。
  檢：嘿，你、你有投票，你可以去投票嘛，是不是？你有投票
      權嗎？
  林：有啊。
  檢：有呴。
  林：我沒跟人拿到錢…（模糊）
  檢：這次村長候選人有幾位？
  林：這種事情…（模糊）我沒在拿錢。
  檢：我還沒問到那裡，你不用說到那裡，對不對？啊你們這次
      村長有幾個候選人？
  林：這裡喔。
  檢：候選人有誰？有幾個？
  林：這裡、我們這裡就一個啊！
  檢：候選人ㄋㄟ？有幾個？
  林：要選舉的人喔！
  檢：3個嘛，是不是？
  林：3個都這同村的喔！
  檢：嘿，誰？
  林：我們這裡一個呴。
  Ａ：你們這裡一個什麼名字？
  林：他、他姓、姓，不知姓、姓、姓陳啦！
  檢：陳文獅呴。
  林：蛤。
  檢：還有吳、吳、吳吳竹棟呴。
  林：吳竹棟…（模糊）
  檢：是不是還有一個吳、吳志欽喔？
  林：那個哪裡人？
  檢：嘿。
  林：那哪裡人？問一下哪裡人？
  檢：這3個是不是？
  林：蛤？
  檢：那、那個哪裡人？
  Ａ：什麼。
  檢：此次村長選舉…（模糊）
  林：…（模糊），我現在、現在…（模糊）
  檢：是否收到賄款。
  林：拜託…（模糊）
  檢：在等一下呴。
  林：我女兒來喔…（模糊）
  檢：那你誰？那你兒子、你女兒喔。
  林：嘿，也是臺中的。
【檢：呴。嘿你們這次村長選舉有收到買票的錢嗎？】
【林：沒有，我們沒有拿到。】
  檢：蛤？
  林：我們沒跟人拿到，我們沒跟人拿到錢。
  檢：沒跟人拿到錢喔！
  《他人說話聲》
  林：沒跟人拿到錢。
  《他人說話聲、風聲》
  林：這裡有、這裡有啦。
  檢：他怎樣、你怎樣。
  Ｃ：蛤。
  Ｂ：沒啦，他要拿水給我喝。
  檢：呴。
  Ｃ：我拿水給他喝啦！
  檢：他有啦，他有啦！
  Ａ：好，免。你們安靜、安靜，這裡在錄音，好嗎？嘿。
      有收到。
  檢：有收到三千元。
  檢：啊，你昨天筆錄的時候，怎麼會說到你有收到3千元的買
      票的錢？
  林：沒啦！我哪有。
  檢：昨天ㄋㄟ、昨天ㄋㄟ！
  林：沒啊。
  檢：昨天你有說，你有這樣說嗎？
【林：那個、那個，吳竹棟那個的錢，在說那個啦！】
  檢：蛤？你說什麼。
【林：修門的錢啦！】
  檢：沒有是什麼。
【林：門，就那個門啊沒有拿啊！】
  檢：做門的錢他沒有拿喔！
  林：蛤啦。
  檢：是…
  林：可憐我。
  檢：呴。
  林：還有換啦！不是這樣啦，黑白說，給我黑白寫。
  檢：給你黑白寫，昨天警察給你黑白寫的。
  林：不知道，就說他幫我做門沒跟我拿。
  檢：嗯，三千元做門，他沒跟我拿。
  檢：我有、我有，不用啦、不用啦！
  林：我們都沒跟人拿到錢。
  《他人說話聲》
  Ａ：不用啦、不用啦，你不用忙啦，你不用忙啦，這裡在錄音
      啦，好不好？
  檢：何時…
  《風聲》
【檢：啊你何時修門的？】
【林：還沒選舉做的。】
  檢：還沒選舉。多久？幾天以前？
  林：ㄟ。
  檢：06月12日選舉嘛。啊你們做門什麼時候？
  林：6月選舉，啊我們做好了。
  檢：6月，阿什麼，06月12日選舉嘛，阿做門是6月，幾月幾日
      。
  林：我們怎麼會知道，我們早就做。
  Ａ：不是啦，不是啦，你選舉那天06月12日啊，來跟你做門，
      修理門是什麼時候？
  林：何時，還沒、還沒選舉啦！
  Ａ：對啦，還沒選舉前多久？
  林：那個我不知道。
  Ｃ：拿翹個什麼？
  檢：沒有，不用、不用。
  Ｃ：…（模糊）
  檢：沒有、沒有。
  Ｃ：你吃沒有關係。
  檢：在問的時候都沒有任何人在場的。
  Ｃ：嘿。
  《他人說話聲》
  檢：何時、何時做的？
  林：那個門呴
  檢：蛤？
【林：3月那裡做的。】
  檢：蛤？
  Ａ：國曆的3月呴？還是農曆的？
【林：農曆的。】
  Ａ：農曆3月呴。
  《他人說話聲》
  Ａ：好。
  林：我又沒做什麼事情。我都在讓人救濟耶。
  檢：嗯。
  Ａ：檢察官問你什麼，你在說什麼就好。
  檢：羅清水說。
  Ａ：洪清水。
  檢：洪、洪清水說你們是在選舉前一星期做的有何意見？
  檢：呴。
  林：蛤。
  檢：你先生啊，洪清水說門是選舉前一個禮拜做的，你有什麼
      意見？
  林：我先生，何時要做的。
  檢：選舉前一個禮拜做的。
  林：他、他比較會知道，我不太知道，我中風。
  檢：他知道，他比較清楚，我中風呴，比較不知道。
  林：中風啊。
  《風聲及他人說話聲》
  林：因為我中風。
  檢：好，我知道。
  《風聲》
  林：…（模糊）怎麼沒看見。
  Ａ：蛤。
  林：他說要拾荒。
  檢：吳竹棟是否給過你三千元。
【檢：呴。吳竹、吳竹棟啦有無拿過三千元給你？】
【林：不曾。】
  檢：不曾喔。
  Ｃ：…（模糊）
  檢：你待在外面好嗎？
  Ａ：你去外面，你去外面嘿，你去外面。
  C：沒有拿圓仔。
  檢：為何昨日說你說有收到三千元？
  C：…（模糊）多說，不能亂說。
  檢：向警察說你有收過三千元。
  《風聲及車聲》
  檢：呴，你昨天警察局，警察跟問你，你怎麼說他有給你三千
      元可憐你。
  林：沒啊！
  檢：蛤？
  林：那個做門的，我不知道，他可能沒跟我拿錢。
  檢：蛤。
  林：三千元做門的啊！
  檢：三千元做門的喔。
  林：蛤，那個警員聽到那裡去。
  檢：哪有可能。
  Ａ：那有錄音的喔！
  檢：嘿啊，我放錄音帶出來聽喔，你咧，對嗎？
  林：沒啦，我、我做門，跟我…（模糊），那個三千元啊！
  檢：嗯。
  林：黑白說、黑白說。
  檢：嘿。
  《風聲》
  檢：問。
  林：人家沒有、人家說，…（模糊）黑白說。
  檢：吳竹棟…將門做好時呴。
  Ａ：嗯。
  檢：有無…向你…表示投票支持他。
  林：我兒子在哪裡？
  檢：喔，好、好、好。我回去再聽錄音帶，看你是不是這樣說
      ，你不是這樣講，我將判你偽證罪喔！
  林：我說那個…（模糊）
  Ａ：沒有啦，你昨天跟警察講的，跟你今天說的不一樣喔！
  檢：嘿啊。
  Ａ：嗯。
  林：我…（模糊）
  檢：好，你。
  Ａ：坐好。
  檢：吳竹棟將門做好的時候，有跟你拜託說票投給他嗎？
  林：…（模糊）我們跟他拿錢。
  Ａ：沒啦！
【檢：他做門做好的時候，有跟你拜託票要投給他嗎？】
【林：有，拜託會啦！】
  檢：有喔，有嗎？
  林：拜託當然要拜託。
  檢：不是啦，他做門做好的時候。
  Ａ：做門做好那裡，是否有來跟你說。
  檢：跟你，來跟你拜託。
  Ａ：說拜託你，叫你投票給他啦！
  檢：有嗎？
  林：那一定要拜託。
  Ａ：做門做好那裡。
  檢：做好。
  Ａ：做好那裡啊，有跟你說嗎？
  林：做好、做好就跟你拜託這樣而已。
  Ａ：有嘛，呴。
  檢：有嘛、有嘛，有嗎？
  林：我…（模糊）
  Ａ：做好那裡有跟你拜託，說叫你支持他嘛，對嗎？
【林：我們就，叫我們呴，說他要、他要、他要、他要做村長啦
      ！】
  檢：有嗎？
  Ａ：他要選村長。
  檢：有嗎。
  Ａ：他要選村長嘛，呴。
  林：嘿。
  檢：有嗎。
  Ａ：有啦！
  檢：有嗎？
  林：有，我們沒跟他拿錢啦！
  檢：沒跟他拿錢喔！
  林：蛤啦，黑白、黑白，筆錄黑白做、黑白做。
  《腳步聲》
  林：我兒子呢？
  檢：好啦。
  Ａ：好。
  檢：確定有呴，就是說做門做好的時候他有跟你拜託說票要投
      給他嗎？
  林：我們有，不知道，沒跟他拿錢啊！
  檢：有沒有啦？
  Ａ：不是啦，現在跟錢沒有關係啦！
  檢：嘿。
  Ａ：現在修理門，跟你修理好的時候呴，有跟你說你、他要選
      村長，阿叫你要支持他、要拜、要支持他嗎？有嗎？
  林：要幫忙。
  檢：要幫忙，有嗎？
  Ａ：有。
  林：這樣而已。
  檢：吳竹棟幫我做門
  《風聲、他人說話聲》
  檢：呴，我問你呴。啊你，為什麼吳竹棟會幫你們做門呴，啊
      沒有、沒跟你們收錢？
  林：嗯。
  檢：為什麼沒跟你們收錢？
  林：我們就，我們就，說我們窮，可憐我們啦！
  檢：說你們窮，可憐你喔！
  林：都讓人救濟咧！
  檢：嘿。
  林：我就不用去救濟。
  檢：投票受賄是否承認。呴，啊你這樣，你們做門啊，他們沒
      跟你們收錢，他沒跟你們收錢？
  林：沒啦。
  檢：還跟你拜託說，他投票給他。
  林：這就、這就沒。
  Ａ：你好，你聽檢察官說。
  檢：我問。
  Ａ：你聽檢察官說好嗎？檢察官的話你聽清楚，這樣好嗎。
  檢：他、他呴，做門沒跟你收錢啦，還有跟你拜託說你那個票
      、票投給他，這樣說，這樣你算有賣票，這樣你是否承認
      。
  林：我，我們沒跟他拿錢，我們
  Ａ：沒啦，檢察官是說呴，他來幫你修理門對嗎？呴，沒跟你
      收錢嘛，對不對？又跟你說叫你支持他選村長嘛，呴，是
      不是這樣？
  林：我們對他支持，他就…（模糊）這樣。
  Ａ：嘿啦，選村長給他嘛，現在就是說，就是變成說有賣票啦
      ！這樣你是否承認？
  林：我們沒有，我們沒跟他賣票。
  Ａ：你
  林：我們沒收他的錢
  檢：…（模糊）沒有賣票。
  林：黑白…（模糊），我們沒向他收他的錢，我們沒跟他拿3
      千元，那個2、3千元，沒跟他拿，他叫我大嫂我也不敢拿
      。
  檢：該門…
  林：嘿，…（模糊），嘿。
  檢：大約多少錢。呴，啊你們這個門做差不多要多少錢？
  林：3千啦！
  檢：3千喔！
  林：拿出來，他就不跟我拿啊！
  檢：其他補充。
  Ａ：嗯。
  林：嘿嘿，外面那個商店也3千。
  Ａ：好，就3千元。
  檢：…（模糊），嗯，還要、還要問證人，嘿。
  Ａ：證人。
  檢：啊，你、你剛才是用被告的身份問你啦，現在用證人的身
      份問你。
  林：你…
  檢：我們今天問一問好啦，好不好？還是我們改天再來？
  林：你問，你問我沒關係啦！
  檢：今天問一問就好嘛，呴！
  林：你問，你問我兒子，不要緊！
  檢：呴。
  林：我現在說，不要緊啦！
  檢：呴。
  林：要抓進去關啊。
  檢：啊你跟吳竹棟呴有親戚關係嗎？
  林：沒。
  檢：沒呴，這樣這邊我們要請你做證人呴，問你的話要老實說
      ，不能說謊喔，說謊會犯偽證罪喔！
  林：沒啦，不會再…（模糊）
  檢：呴。
  林：我、我…（模糊）
  檢：呴。
  Ａ：你、你不會寫字喔？
  林：不識字
  Ａ：你不識字喔！
  林：你不會…（模糊）喔！
  檢：好。
  林：啊、啊沒有繳這個。
  檢：喔好。呴，來這，剛才是用被告的身份問你，現在用證人
      問你啦，啊不能說謊喔！
  林：我不會說謊。
  檢：說謊會犯偽證罪喔，啊你唸，照書記官這樣唸一遍。
  Ａ：阿我說呴，現在檢察官呴要叫你作證，你奉命為證人，你
      說、你說，今奉命為證人。
  檢：你照書記官這樣唸。
  Ａ：我唸的你現在會唸嗎？
  林：不會唸。
  Ａ：這個意思就是叫你做證人呴，你要照實說啦，不能增、不
      能減啦！
  林：沒，我不可能。
  Ａ：呴，嘿，你如果增或是減，還是說的不實在喔，會受到偽
      證罪的處罰。
  林：沒有，我。
  Ａ：這樣，我說這樣你聽懂意思嗎？
  林：有啦！
  Ａ：你聽懂嘛，呴，好來，你左手、左手、左手這支，左手、
      左手大拇指蓋一個印。
  林：我沒說假的。
  檢：好、好。
  Ａ：來、來這支、這支，這支大拇指，嘿對，來這裡，這裡蓋
      個印，這裡蓋下去，嘿、嘿，檢察官問你什麼，你實在說
      就好，好嗎？你實在說，你說實在話，這樣你不要黑白說
      。
  林：我照這樣說而已。
  Ａ：好、好。
  《他人說話聲》
  檢：喔，好。啊你剛才說的實在嗎？
  林：實在，我有假的，我會假嗎？
  檢：喔，好。
  林：要中風，嗯。
  檢：嗯。
  林：實在要用…（模糊）
  檢：好，是否做門吳竹棟未收錢，是不是？
【檢：做這片門，吳竹棟是否沒有跟你收錢？】
  林：蛤？
  A ：做這片門，這片門喔，啊吳竹棟沒跟你收錢，是不是？
【林：對、對、對。】
  檢：呴。
  林：做來送我，有可能喔！
【檢：於何時做？啊你門何時、何時做的。】
【林：3月那時做的。】
  檢：3月，是否3月，你、你先生說這樣。
  林：還沒選舉的時候，…（模糊）
  Ａ：今年農曆3月。
  林：還沒選舉時。
  檢：洪清水說選舉前一個禮拜。
  林：水仔！
  檢：ㄟ，沒。
  Ａ：你不要叫他，沒事、沒事。
  檢：選舉前做門有沒有意見？
  林：做門時還沒選舉嘿？
  《他人說話聲》
  檢：沒沒沒。
  Ｂ：不可以這樣，這是給你方便，不然你要去到哪裡，去開
      庭喔！
  檢：你先生說是選舉前一個禮拜做的，有什麼意見？
  《他人說話聲》
  林：選舉前。
  檢：嘿，選舉前一個禮拜。
  Ａ：選舉前一個禮拜啦！
  林：我忘記了。
  檢：呴，我忘記了。
  林：…（模糊）
  檢：喔，好。吳竹棟將門做好裝上後。
  林：…（模糊）
  檢：有無拜託你要支持他。
  《他人說話聲》
  檢：喔啊，吳竹棟將你這門做好，有跟你拜託說要投票支持
      他嗎？
  林：有說我們沒跟他拿錢這樣。
  檢：有嗎？有嗎。
  林：有。
  檢：不是啦，他、他這門將你做好，啊有拜託說你要投票給
      他嗎？
  林：有、有，我沒、我沒…（模糊）
  檢：有嗎？
  林：這三個呴，我用二個呴。
  檢：有嗎？
  林：還有一個。
  檢：不是啦，你聽懂嗎？
  林：我知道。
【檢：他將你門做好，有說拜託你投給他嗎，有嗎？】
【林：說我如果選舉要寫給他，我說好。】
  檢：有呴！
  林：我嘛沒拿到錢，沒拿。
  檢：你身體。
  林：我要拿…（模糊）
  檢：啊你身體有什麼狀況嗎？中風嗎？
  林：中風啊！
  檢：中風，行動不便？
  Ａ：運動不方便，對嗎？
  檢：運動不方便，是不是？
  林：不方便。
  檢：其他補充。
  林：我以前也很健康。
  檢：喔好，好好好。好，你可以叫你先生啊，好。
  林：…（模糊），我才這樣而已！
  Ａ：好來我現在再拜託你蓋個章，剛才那一手，檢察官對你問
      的、你回答的，我們全程都有錄音在那裡，來這裡，蓋這
      裡蓋這裡，好。
【附件三】：檢察官於99年6月30日訊問證人莊秋雄之偵訊錄音
            譯文（莊秋雄以下簡稱「莊」；檢察官以下簡稱「
            檢」）（見原審卷(一)第159頁至第164頁）
【訊問內容】
  莊：臺語的。
  檢：臺語喔。
  莊：嘿。
  檢：你、你莊秋雄呴。
  莊：嘿。
  檢：你出生年、月、日咧？
  莊：嘿。
  法警：你何時生的？
  檢：出生年月日。
  莊：不太知道耶。
  檢：你不知道喔。
  莊：就沒辦法ㄟ！
  檢：啊你身分證字號知道嗎？
  莊：不太知道。
  檢：阿住哪裡？
  莊：口湖啦。
  檢：什麼路？
  莊：口湖鄉埔、埔北村啦。
  檢：嘿。
  莊：鱉潭啦。
  檢：鱉潭，幾號？
  莊：5號。
  檢：5號呴。
  莊：嘿。
  檢：呴，你現在涉嫌的是那個投票跟人家收錢啦呴！
  莊：嘿。
  檢：是賣票啦！你可以自己照你的意思說話呴。
  莊：嘿。
  檢：可以請律師呴，可以說要調查什麼證據，這樣你有瞭解嗎
      ？
  莊：好啊！
  檢：要請律師嗎？要請律師嗎？
  莊：不用，我…
  檢：不用呴。
  莊：沒錢耶，沒辦法啊。
  檢：呴啊今天早上警察有跟你問筆錄嗎，是不是？
  莊：有、有。
  檢：啊你筆錄有實在嗎？
  莊：有啊。
  檢：啊警察跟你問筆錄時，有打你嗎？
  莊：沒啦、沒啦。
  檢：沒齁。
  莊：沒啦、沒啦、沒。啊沒什麼事不，哪可以打，黑白打。
  檢：嘿。
  莊：現在很嚴囉。
  檢：嘿。
  莊：如果老實來就不會，不會黑白來。
  檢：啊這次投你們口湖、口湖呴。
  莊：口湖鄉。
  檢：口湖鄉。
  莊：鱉潭啦。
  檢：嘿，鱉潭，你那個選那個村、村長呴。
  莊：嘿。
  檢：埔、埔北村的村長。
  莊：嘿。
  檢：你有投票權嗎？
  莊：蛤？
  檢：你這次有投票權嗎？你可以投票嗎？
  莊：有啊。
  檢：有呴。你有投票權呴？
  莊：有啦。
  檢：啊你們，這次你們那裡村長有幾個人出來選？
  莊：算，算3個。
  檢：3個喔。
  莊：嘿。
  檢：誰？
  莊：嘿，這個2個，3個有1個是我們鱉潭的。
  檢：3個。
  莊：姓陳的。
  檢：陳文獅。
  莊：嘿。
  檢：跟吳…
  莊：啊東圍2個。
  檢：蛤？
  莊：東圍2個。
  檢：東圍是怎麼寫。東圍鄉2個、2人。啊你知道他們什麼名字
      嗎？
  莊：我知道是他們3、2個啦，啊名字我就不大知道。
  檢：呴好。啊你這次投，這個選這村長呴。
  莊：嘿。
【檢：你有收到錢嗎？】
【莊：有啦。】
【檢：有喔，誰拿給你的？】
【莊：舊村長啦。】
【檢：吳竹、吳竹棟呴？】
【莊：嘿。】
  檢：吳竹棟呴。
  莊：嘿。
  檢：他什麼，你們什麼人？
  莊：我們也是親戚…（模糊）啦。
  檢：親戚。
  莊：親戚，真正的，算是我…（模糊）給他，啊…
  檢：啊他什麼，你們什麼親戚。
  莊：就母舅，親戚。
  檢：蛤？母舅喔。
  莊：嘿，娶外埔，我娶外埔人姓謝、謝，謝…（模糊）的女兒
      就對了。
  檢：啊。
  莊：啊就自己，我就，他就我的阿叔。
  檢：蛤。
  莊：竹棟是我阿叔。
  檢：蛤。
  莊：竹棟
  檢：你阿叔喔。
  莊：嘿。
  檢：你們不同姓ㄋㄟ。
  莊：不同姓對。
  檢：嘿。
  莊：我姓莊的，啊娶姓謝的。
  檢：不是耶，你們…
  莊：他就
  檢：他跟你父親是兄弟嗎？
  莊：不，跟我們丈人啊
  檢：丈人啊
  莊：嘿、嘿、嘿、嘿。
  檢：這樣母…
  莊：跟丈人親戚關係。
  檢：啊這，吳、吳竹，你都叫他什麼？吳竹棟呴。
  莊：吳竹棟我就叫他阿叔。
  檢：叫他阿叔。
  莊：蛤啦。
  檢：啊他、他本來就是村、村長啊呴？村長。
  莊：做、做很久，做好幾任去了，村長做好幾任去了。
  檢：啊你們做，村長做好幾任了啊。
  莊：嘿。
【檢：啊吳竹棟是何時拿錢給你講叫他、叫你投票給你，投票給
      他的？】
【莊：下午時候啊。】
【檢：下午時候，是6月初6呴，是不是？】
【莊：是。】
【檢：你筆錄講的。幾點？】
【莊：3點。】
  檢：3點。
  莊：老實、老實我才會投給他。
【檢：嘿。阿他拿多少錢給你？】
【莊：1千。】
  檢：1千呴。
  莊：嘿。
  檢：啊怎樣跟你說？
  莊：蛤？
【檢：拿1千給，拿1千給你怎麼跟你說？】
【莊：說要蓋（臺語）給他。】
【檢：就、就叫你投票投給他喔。】
【莊：嘿。】
  檢：阿你是否知道他是幾號？
  莊：他幾號我不大知道啦。
  （咳嗽聲）
【莊：親手拿給我啊。】
  檢：喔好。親手拿給我，親手拿給我。啊你們家裡的。
  莊：我們家裡的只有我，只有我一個人。
  檢：只有你一票而已呴，你沒有，只有你一個住沒有別人嗎？
  莊：沒啊、沒啊孩子搬的，一個一個出去，78喔，實在是呴，
      …（模糊）不知道我是。
  檢：呴。吳竹棟於99年06月06日下午3點許至你家拿1千元向你
      買票，當時有無其他人在場？啊，吳竹、吳竹棟吳竹棟呴
      。
  莊：嘿。
【檢：用一千元買票跟你買票的時候呴，是否是6月初6下午3點
      ？】
【莊：嘿。】
【檢：跟你買票時候，用一千元跟你買是不是？】
【莊：是。】
【檢：啊，有，別人有看到嗎？】
【莊：沒。】
  檢：沒喔。
  莊：沒。
  檢：這樣你，這樣。
【莊：他跟我，而已，自己1、2個而已。】
【檢：喔你已經交，一千元交出來了嗎？是不是？】
【莊：嘿。】
【檢：啊，你這件有，賣票有承認嘛，是不是？】
【莊：嘿。有，有承認。】
  【檢察官諭知莊秋雄緩起訴處分，並告知緩起訴應行注意事項
  。法警將緩起訴通知書交給莊秋雄蓋章】
時間15時01分14秒時，檢察官繼續訊問。
  檢：呴你跟吳竹棟是什麼親戚關係？
  莊：蛤。親戚啦，就我娶…（模糊），我老婆叫他叔叔。
  檢：你老婆叫他叔叔。
  莊：嘿啦，姓謝的。
  檢：你老婆、你老婆的爸爸跟他的爸爸是…
  莊：…（模糊），蛤。
  檢：你老婆的父親跟他的父親是兄弟嗎？
  莊：就算我謝阿池（音譯），娶他姑姑啦
  檢：蛤？
  莊：謝阿池娶他姑姑啦！
  檢：沒啦，我是說吳竹棟的爸爸跟你太太的爸爸是兄弟。
  莊：他…沒囉，算是嫁過去的。
  檢：不是喔
  莊：不是喔，那個不是，那個不是喔，那個差很遠的，…（
      模糊）
  檢：呴嘿，今天就你的部份，就是你，就是那個，吳竹棟犯罪
      的部份要做證人啦。
  莊：要做證人對啦，還是說自己叔叔，才會、才會那個，如果
      不是老實人不可能要蓋給他啦。
  檢：喔這樣，這部分你要具結，表示說這部分你要說實在，不
      行說謊話。
  莊：真實的，老人家哪會說謊。
  檢：判七年，會判七年喔，這樣知道嗎？
  莊：不行的。
  法警拿證人詰問向證人莊秋雄說：這是偽證罪之結文，你若說
  謊話，最重可以判7年以下有期徒刑（台語）。
  【法警將證人結文拿給莊秋雄捺印】
  檢：是你的叔叔的，你老婆的叔叔喔？
  莊：你老婆的叔叔。
  莊：親的，很親的。竹棟叫我丈人叫…（模糊）兄。
  檢：叔叔我太太的叔叔。嘿，啊我現在，剛才的問題再跟你確
      定一遍啦呴。
  莊：好。
  檢：就是說你這次。呴，你這次，不用。阿這次你有投票權嘛
      ，村長選舉有投票權嘛，是不是？
  莊：嘿。
  檢：阿，你們這次投，候選人像村長有幾個候選人出來選？
  莊：我自己一個出去選的。
  檢：3個，3個，3個是不是？
  莊：自己一個啦！
  檢：不是啦，有3個出來選呴？
  莊：有喔。
  檢：候選人啊。
  莊：嘿。
  檢：啊。
  莊：…（模糊）。
【檢：阿這次選村長有收到錢嗎？】
【莊：有啦。】
【檢：誰拿給你的？】
【莊：竹棟拿給我啦。】
  檢：多少錢？
  莊：下午的時候
  檢：多少錢？
  莊：下午的時候。
  檢：多少錢？
  莊：3點啦。
【檢：3點呴，多少錢？一千元嘛。】
【莊：嘿。】
【檢：啊交給你的時候怎麼講？】
【莊：要蓋給他（臺語）】
【檢：要蓋給（臺語）吳竹棟呴？】
【莊：嘿、嘿啦，老實人不可以黑白說。】
【檢：啊你、你們家裡只有你一票而已喔？】
【莊：嘿。只有我一個人在。】
【檢：啊他拿給你的時候有其他人在場嗎？】
【莊：沒、沒、沒，只有我們2個，2個。】
  檢：啊，等一下你在外面休息一下，阿等吳竹棟跟問完你再回
      去，好不好？
  莊：好、好，謝謝、謝謝。
